ACORDAO-COMPLETO-2432902

ACÓRDÃO 9738/2021 ATA 26/2021 - SEGUNDA CÂMARA

VISTOS, relatados e discutidos estes autos de Tomada de Contas Especial instaurada pelo então Ministério do Esporte - ME, em desfavor da Fundação de Esporte e Lazer do Rio Grande do Sul (Fundergs) e de seus ex-Diretores Celso Piaseski, Solimar Charopen Gonçalves e Robinson de Alencar Brum Dias, em razão da não apresentação da prestação de contas do Convênio 200/2007 (Siafi 603029) , após a rescisão, bem como pela impossibilidade de atestar a regular execução dos recursos repassados e o cumprimento do objeto, que previa a implantação de oitenta núcleos de esporte educacional do Programa Segundo Tempo (PST) para atendimento a crianças, adolescentes e jovens, com práticas esportivas educacionais em municípios gaúchos;
ACORDAM os Ministros do Tribunal de Contas da União, reunidos em Sessão da Segunda Câmara, ante as razões expostas pelo Relator, e com fundamento nos arts. 1º, inciso I; 16, inciso III, alínea c, 19, caput; 23, inciso III; e 57 da Lei 8.443, de 16 de julho de 1992, em:
9.1. acatar as alegações de defesa apresentadas pelos Srs. Fabrício Arouca de Nadai, Sérgio de Nadai e Fernando Arouca de Nadai, e pela Sra. Sandra Arouca de Nadai, de forma a excluí-los do rol de responsáveis da presente Tomada de Contas Especial;
9.2. acatar as razões de justificativa apresentadas pela Sra. Renita Nair Dametto, afastando sua responsabilidade pela omissão no dever de prestar contas;
9.3. rejeitar as alegações de defesa apresentadas pelos Srs. Solimar Charopen Gonçalves e Celso Piaseski e pela empresa Convida Alimentação Ltda.;
9.4. julgar irregulares as contas do Sr. Solimar Charopen Gonçalves Sr. Celso Piaseski e da empresa Convida Alimentação Ltda. e condená-los, solidariamente, ao pagamento das quantias abaixo especificadas, fixando-lhes o prazo de 15 (quinze) dias, a contar da notificação, para comprovarem, perante o Tribunal (art. 214, inciso III, alínea "a", do Regimento Interno) , o recolhimento da dívida aos cofres do Tesouro Nacional, atualizada monetariamente e acrescida dos juros de mora, calculados a partir das datas referenciadas, até a data do recolhimento, na forma prevista na legislação em vigor:
9.4.1. Responsáveis Solidários - Srs. Solimar Charopen Gonçalves e Celso Piaseski:
	Débito (R$) 
	Data da Ocorrência

	96.056,80
	23/12/2009

	96.056,80
	10/02/2010

	96.056,80
	05/03/2010

	44.214,00
	08/07/2008

9.4.2. Responsáveis Solidários - Srs. Solimar Charopen Gonçalves e Celso Piaseski e empresa Convida Alimentação Ltda.:
	Débito (R$) 
	Data da Ocorrência

	182.400,00
	12/5/2010

9.5. aplicar, individualmente, ao Sr. Solimar Charopen Gonçalves, ao Sr. Celso Piaseski e à empresa Convida Alimentação Ltda., a multa prevista no art. 57 da Lei 8.443/1992, c/c o art. 267 do Regimento Interno, nos valores abaixo especificados, fixando-lhes o prazo de 15 (quinze) dias, a contar da notificação, para comprovarem, perante o Tribunal (art. 214, inciso III, alínea "a", do Regimento Interno) , o recolhimento da dívida aos cofres do Tesouro Nacional, atualizada monetariamente desde a data do Acórdão até a do efetivo recolhimento, se for paga após o vencimento, na forma da legislação em vigor;
	Responsáveis
	Valor (R$) 

	Solimar Charopen Gonçalves
	100.000,00

	Celso Piaseski
	100.000,00

	Convida Alimentação Ltda.
	35.000,00

9.6. autorizar desde logo, se requerido, com fundamento no art. 26, da Lei 8.443/1992, c/c o art. 217, do Regimento Interno do TCU, o parcelamento das dívidas em até 36 (trinta e seis) parcelas, incidindo sobre cada parcela, corrigida monetariamente, os correspondentes legais, fixando-se o prazo de 15 (quinze) dias, a contar do recebimento da notificação, para comprovarem perante o Tribunal o recolhimento da primeira parcela, e de 30 (trinta) dias, a contar da parcela anterior, para comprovarem os recolhimentos das demais parcelas, devendo incidir sobre cada valor mensal, atualizado monetariamente, os juros de mora devidos, no caso do débito, na forma prevista na legislação em vigor, alertando os responsáveis de que a falta de comprovação do recolhimento de qualquer parcela implicará o vencimento antecipado do saldo devedor, nos termos do art. 26, parágrafo único, da Lei 8.443/1992, c/c o art. 217, §2º, do Regimento Interno deste Tribunal;
9.7. autorizar, desde logo, a cobrança judicial das dívidas, nos termos do art. 28, inciso II, da Lei nº 8.443/1992, caso não atendidas as notificações;
9.8. enviar cópia do Acórdão prolatado, bem como do Relatório e do Voto que o fundamentam ao Procurador-Geral da República no Estado do Rio Grande do Sul, nos termos do § 3º do art. 16 da Lei 8.443/1992 c/c o § 7º do art. 209 do Regimento Interno do TCU, para adoção das medidas cabíveis, bem como à Superintendência da Polícia Federal no Rio Grande do Sul (IPL 0889/2015-4 SR/PF/RS) , informando-lhes que o inteiro teor da decisão pode ser consultado no endereço .

Tomada de Contas Especial instaurada pelo então Ministério do Esporte - ME, em desfavor da Fundação de Esporte e Lazer do Rio Grande do Sul (Fundergs) e seus ex-Diretores Celso Piaseski, Solimar Charopen Gonçalves e Robinson de Alencar Brum Dias, em razão da não apresentação da prestação de contas do Convênio 200/2007 (Siafi 603029), após a rescisão, bem como pela impossibilidade de atestar a regular execução dos recursos repassados e o cumprimento do objeto, que previa a implantação de oitenta núcleos de esporte educacional do Programa Segundo Tempo (PST) para atendimento a crianças, adolescentes e jovens, com práticas esportivas educacionais em municípios gaúchos.

Segunda Câmara

Ministério do Esporte (extinta).

3. Interessados/Responsáveis:
3.1. Interessado: Fundação de Esporte e Lazer do Estado do Rio Grande do Sul (CNPJ 04.996.928/0001-29)
3.2. Responsáveis: Celso Piaseski (CPF XXX.820.120-XX), Convida Alimentação Eireli - Em Recuperação Judicial (CNPJ 48.865.828/0001-39), Fabricio Arouca de Nadai (CPF XXX.280.158-XX); Fernando Arouca de Nadai (CPF XXX.840.708-XX), Robinson de Alencar Brum Dias (CPF XXX.091.320-XX), Sandra Arouca de Nadai (CPF XXX.804.888-XX), Sergio de Nadai (CPF XXX.661.568-XX) e Solimar Charopen Gonçalves (CPRF XXX.454.770-XX).

13.1. Ministros presentes: Raimundo Carreiro (na Presidência) e Aroldo Cedraz (Relator).
13.2. Ministros-Substitutos convocados: Marcos Bemquerer Costa e André Luís de Carvalho.

AROLDO CEDRAZ

Trata-se de Tomada de Contas Especial instaurada pelo então Ministério do Esporte - ME, em desfavor da Fundação de Esporte e Lazer do Rio Grande do Sul (Fundergs) e seus ex-Diretores Celso Piaseski, Solimar Charopen Gonçalves e Robinson de Alencar Brum Dias, em razão da não apresentação da prestação de contas do Convênio 200/2007 (Siafi 603029) , após a rescisão, bem como pela impossibilidade de atestar a regular execução dos recursos repassados e o cumprimento do objeto, que previa a implantação de oitenta núcleos de esporte educacional do Programa Segundo Tempo (PST) para atendimento a crianças, adolescentes e jovens, com práticas esportivas educacionais em municípios gaúchos.
2.	No âmbito deste Tribunal, após regular tramitação, o auditor da Secretaria de Controle Externo de Tomada de Contas Especial (SecexTCE) analisou, no mérito, o feito, cuja instrução, por esclarecedora, reproduzo abaixo como parte deste Relatório (Peça 220) :
	"[...] HISTÓRICO 
O convênio tinha por objeto a implantação de oitenta núcleos de esporte educacional e atender 16.000 crianças, adolescentes e jovens nos seguintes municípios: Alegrete (3 núcleos) , Alvorada (8 núcleos) , Arroio Grande (3 núcleos) , Bento Gonçalves (1 núcleo) , Camaquã (4 núcleos) , Canoas (8 núcleos) , Dom Pedrito (4 núcleos) , Guaíba (4 núcleos) , Igrejinha (3 núcleos) , Osório (3 núcleos) , Pelotas (8 núcleos) , Pinheiro Machado (3 núcleos) , Porto Alegre (8 núcleos) , Rosário do Sul (3 núcleos) , Santana do Livramento (8 núcleos) , São Francisco de Assis (3 núcleos) , São Pedro do Sul (2 núcleos) , Sapiranga (3 núcleos) e Tapes (1 núcleo) .
Conforme disposto na cláusula quarta do termo de convênio, assinado em 31/12/2007 pelo Diretor-Presidente Carlos Antônio Finck (peça 2, p. 195-211) , foram previstos R$ 3.486.300,00 para a execução do objeto, dos quais R$ 2.788.100,00 seriam repassados pelo concedente e R$ 698.200,00 corresponderiam à contrapartida. 
A contrapartida seria prestada em pagamento de Recursos Humanos, no valor total de R$ 640.800,00 e despesas com transporte (viagens, hospedagens e diárias) no valor de R$ 57.400,00, totalizando R$ 698.200,00 (peça 2, p. 169) .
Dos recursos federais, foi repassada apenas a primeira parcela, sob medida cautelar e com base na Nota Conjur 53/2008 (peça 2, p. 214-5) , eis que o Estado do Rio Grande do Sul estava inscrito como inadimplente (peça 2, p. 161, 171 e 175) . 
O repasse foi efetuado mediante a ordem bancária 2008OB902311, no valor de R$ 557.620,00, emitida em 4/7/2008, quando o Diretor-Administrativo era o Sr. Celso Piaseski e o Diretor-Presidente, o Sr. Carlos Antônio Finck. Os recursos foram creditados na conta específica em 8/7/2008 e não foram movimentados até 23/12/2009 (conforme extratos constantes à peça 3, p. 1043-1053) , quando o Diretor-Presidente era Solimar Charopen Gonçalves. 
Conforme cláusula terceira do Termo de Convênio, o ajuste tinha vigência inicial de quatorze meses, a contar de 31/12/2007. Houve duas prorrogações, sendo que a última, referente ao 2º Termo Aditivo, seria até 2/12/2010. 
No entanto, em razão das inúmeras dificuldades ocorridas na execução do convênio, a convenente decidiu pela rescisão unilateral, aprovada pelo Ministério do Esporte, com base nas alíneas "a" e "c" da cláusula décima-segunda do ajuste, em razão da inexecução parcial do objeto do convênio, sendo solicitada a apresentação da prestação de contas até 3/6/2011, quando a Diretora-Presidente era a Sra. Renita Nair Dametto. 
Foi, no entanto, solicitada prorrogação de prazo por mais sessenta dias pela Fundergs (peça 3, p. 959) , a qual informou a instauração de sindicância no âmbito da Fundação para apurar responsabilidades. 
Em novo ofício, datado de 4/6/2011, onde é mencionado que havia sido concedido prazo somente até 5/7/2011, a instituição comunicou que havia feito o recolhimento de saldo existente na conta bancária específica, no valor de R$ 169.166,76, em 19/5/2011, bem como, que estava providenciando a devolução dos materiais esportivos (peça 3, p. 961-4) . 
Em 16/6/2011, foi instituída Comissão de Sindicância pela Fundação de Esporte e Lazer do Rio Grande do Sul por meio da Portaria Fundergs 3, a fim de apurar eventuais irregularidades no Convênio 200/2007, conforme consta do relatório de sindicância (peça 4, p. 76-106) . 
Em 18/11/2011, a convenente enviou ofício informando que, após análises e buscas promovidas pelo Departamento Jurídico da Fundergs e Procuradoria Geral do Estado - PGE, concluíram que a prestação de contas estava impossibilitada de ser realizada em virtude da eventualidade e imaterialidade do objeto do convênio e por ausência total de prova documental à disposição, da mesma forma que seria impossível a produção de prova testemunhal com os municípios onde teriam sido implementados os núcleos de esporte, além de informar que foram devolvidos recursos e 41.290 itens de materiais esportivos, motivos pelos quais a Fundação entendia não ser passível de penalização, tampouco de inclusão no Cadin e Siafi como inadimplente (peça 3, p. 965-967) .
Diante disso, foi instaurada uma tomada de contas especial, cujo Relatório de TCE 15/2016 (peça 4, p. 418-27) trouxe como responsáveis os Srs. Celso Piaseski, Solimar Charopen Gonçalves e Robinson de Alencar Brum Dias, considerando como motivo para sua instauração a não apresentação da prestação de contas do Convênio 200/2007 e a impossibilidade de atestar o cumprimento do objeto e da movimentação financeira. 
O Certificado de Auditoria 869/2016 considerou as contas irregulares (peça 4, p. 454) , assim como o Parecer do Dirigente do Órgão de Controle Interno (peça 4, p. 455) . 
O Pronunciamento Ministerial atestou ter tomado conhecimento das conclusões do Relatório e do Certificado de Auditoria (peça 4, p. 464) .
Já no âmbito do TCU, com vistas ao saneamento de questões imprescindíveis para definir a responsabilidade individual ou solidária pelos atos de gestão inquinados e para fins de promover a adequada caracterização do débito, foi necessário, com fundamento nos arts. 10, § 1º, e 11 da lei 8.4443/1992 c/c o art. 157 do RI/TCU, a realização de diligências dirigidas ao Banco do Brasil (peça 13) , ao Ministério do Esporte (peça 11) e ao Governo do Estado do RS (peça 12) . 
Após a análise das respostas às diligências (peças 17, 18 e 32) , a unidade técnica concluiu pela responsabilidade do Sr. Solimar Charopen Gonçalves, Diretor-Presidente da Fundergs no período de 11/2008 a 5/2010, e do Sr. Celso Piaseski, Diretor-Administrativo no período de 2/2007 a 5/2010, bem como da empresa Convida Alimentação Ltda., representada pelos sócios Fabrício Arouca de Nadai, Sérgio de Nadai, Fernando Arouca de Nadai e Sandra Arouca de Nadai, propondo a citação desses responsáveis (peça 35, p. 22-23; peça 36) .
Além disso, a unidade técnica propôs a realização de audiência da Sra. Renita Nair Dametto, Presidente da Fundação na data estipulada pelo ME para apresentação da prestação de contas (3/6/2011) , pela sua não apresentação (peça 35, p. 23; peça 36) .
As audiências e as citações propostas foram realizadas (peças 45-52) e devidamente entregues aos responsáveis (peças 56-62; peça 190) .
Passa-se agora ao exame das alegações de defesa e razões de justificativa apresentadas pelos responsáveis.
EXAME TÉCNICO
Alegações de defesa apresentadas pelo Sr. Solimar Charopen Gonçalves
Após ter protocolado dois pedidos de prorrogação de prazo, que foram deferidos pelo Ministro-Relator desse processo (peças 198 e 204) , o Sr. Solimar Charopen Gonçalves, Diretor-Presidente da Fundergs no período de 11/2008 a 5/2010, apresentou suas alegações de defesa (peça 206) em relação às irregularidades nos pagamentos efetuados com os recursos do Convênio 200/2007 às empresas Idecace e Convida sem a devida apresentação da documentação comprobatória do efetivo cumprimento do objeto dos contratos, contrariando o disposto nos artigos 62 e 63, e seus incisos, da Lei 4.320/1964.
Em sua resposta, o Sr. Solimar Charopen Gonçalves afirma que ocorreu atraso na execução do Convênio, sem que, contudo, tenha ocorrido qualquer desídia ou intenção escusa por parte do requerente (peça 206, p. 3) .
No que tange ao não pagamento da contratação por serviços prestados por direitos trabalhistas de monitores, estagiários e demais trabalhadores e ao não recolhimento das devidas contribuições previdenciárias e fiscais, o responsável alega que tomou todas as providências, no sentido de que fossem feitos os devidos recolhimentos, com o pagamento dos encargos trabalhistas, previdenciários e pela prestação dos serviços, que, entretanto, não foi efetuado pela empresa contratada - Instituto para o Desenvolvimento da Criança e do Adolescente pela Cultura e Esporte - Idecace (peça 206, p. 4) .
Em relação ao material esportivo, o responsável informa que efetuou a distribuição do material esportivo doado, para início do Programa, com fiscalização e método, e que foi adquirido material esportivo suplementar através de licitação, modalidade pregão eletrônico, que, entretanto, não foi distribuído na sua gestão (peça 206, p. 10) .
Por fim, o responsável alega que, no que tange ao valor de R$ 182.400,00, resta comprovado que foi para o pagamento da empresa Convida Alimentação S.A., conforme Nota Fiscal 816401 (peça 206, p. 11) .
Análise das alegações de defesa apresentadas pelo Sr. Solimar Charopen Gonçalves
A análise da defesa do Sr. Solimar Charopen Gonçalves, Diretor-Presidente da Fundergs no período de 11/2008 a 5/2010, pode ser dividida em três tópicos: material esportivo, pagamento à Idecace e pagamento à Convida.
Primeiramente, sobre o material esportivo, cabe esclarecer, como o responsável apontou em suas alegações de defesa, que houve uma parte do material que foi doado pelo extinto Ministério do Esporte, proveniente do Programa Pintando a Liberdade, e uma parte que foi adquirida por meio de licitação, na modalidade pregão (peça 206, p. 9) .
Salienta-se que o débito imputado ao Sr. Solimar se refere aos R$ 48.000,00 dos recursos do Convênio destinados à aquisição de material esportivo suplementar. Na peça 1, p. 11, o plano de trabalho fala em 11.600 itens. No entanto, o mesmo plano de trabalho (peça 1, p. 15) , ao detalhar as quantidades e preços do material esportivo suplementar, informa que os R$ 48.000,00 eram para aquisição de apenas 6.400 itens, cuja descrição e quantidades individuais são estas:
Portanto, a quantidade a ser adquirida era 6.400 itens de material esportivo (peça 2, p. 11 e 15) . Na peça 1, p. 1225, há informação de que o convenente adquiriu os exatos itens constantes na planilha acima.
Em relação a esses materiais, o próprio citado traz em anexo, a suas alegações de defesa, alguns ofícios do Coordenador-Geral do Programa Segundo Tempo informando que os materiais esportivos não foram entregues aos núcleos e cobrando uma posição dos Diretores da Fundergs.
Em um dos ofícios, datado de 26/5/2010, o Coordenador-Geral do programa afirma (peça 206, p. 57-58) :
Em virtude do que está ocorrendo com nosso colega Lauro, responsável pelo recebimento e organização dos materiais esportivos referente ao Programa Segundo Tempo, fui até o depósito do CETE a fim ele resolver o problema da separação dos 80 kits dos materiais esportivos suplementares. Porém, como não participei da conferência, nem do recebimento do material não tive sucesso na separação destes kits.
Em seguida, o Coordenador-Geral afirma que "gostaria de contar com o apoio e confirmação do cronograma de envio destes materiais aos núcleos pertencentes ao convênio 200/2007 - FUNDERGS" (peça 206, p. 57) .
Em 11/6/2010, o então Coordenar-Geral reitera o pedido feito acima (peça 206, p. 59-60) .
Em 17/6/2010, o Coordenar-Geral reitera o pedido feito nos dois ofícios anteriores e solicita, novamente, o apoio e confirmação de envio desses materiais aos núcleos (peça 206, p. 61-62) .
Salienta-se, conforme afirma a Sra. Renita Nair Dametto, Diretora-Presidente da Fudergs na data estipulada pelo ME para apresentação da prestação de contas (3/6/2011) , que, após a realização de inventário conjunto entre representantes do ME e da Fundergs, foi efetuada a devolução de 41.290 itens de materiais esportivos, num total de 411 volumes, relativos ao Convênio 200/2007 (peça 182, p. 4; 67) .
Ao se analisar a lista dos materiais devolvidos (peça 182, p. 67) , verifica-se que ela contém apenas dois itens de materiais complementares listados no plano de trabalho, quais seja, bola de borracha e luva de goleiro, nas quantidades respectivas de 71 e 80. Como não foi dito se a bola de borracha era número 4 ou 8, adotou-se o preço da de número 8, sendo mais favorável ao responsável, chegando-se ao valor de R$ 3.786,00 (71 x R$ 14,60 + 80 x R$ 34,90) , que será abatido do referido débito. Assim, o débito do responsável passa a ser de R$ 44.214,00 (R$ 48.000,00 - R$ 3.786,00) .
Dessa forma, não há como afastar o restante da dívida, dado que não restou comprovada a entrega dos materiais esportivos adquiridos por meio de pregão eletrônico aos núcleos do programa.
Sobre o fornecimento de recursos humanos, o citado afirma, em suas alegações de defesa, que "o não pagamento e recolhimento por parte da empresa parece inconteste" (peça 206, p. 4) .
O Sr. Solimar alega em sua defesa que determinou que "a empresa, já que havia sido paga em montante integral nos meses de novembro, dezembro e janeiro, e algumas prefeituras, conforme supra explicado, não haviam iniciado as aulas e/ou interrompidas (enchentes) , utilizasse o saldo existente para o pagamento dos meses de fevereiro e março, encaminhando, para tanto, a relação com o nome dos respectivos profissionais, bem como, ainda, as folhas pontos dos mesmos" (peça 206, p. 5) .
Além disso, o responsável afirma que consultou o Jurídico da Fundergs sobre a questão, "que emitiu Parecer, aliás, salvo melhor juízo, adequado para o fim".
Da análise das alegações de defesa apresentadas, pode-se concluir, em relação aos pagamentos à Idecace, Instituto contratado para o fornecimento de recursos humanos, que o Sr. Solimar não logrou êxito em justificar o motivo de ter autorizado os pagamentos diante das denúncias de que nem todos os núcleos estavam funcionando e de que o Instituto efetuava pagamentos aos monitores em desconformidade ao estipulado no Edital do Pregão, além de não ter apresentado os documentos exigidos.
Por fim, em relação ao pagamento no valor de R$ 182.400,00 à Convida Alimentação S.A, o responsável não logrou êxito em justificar o pagamento da Nota Fiscal 816401, em 12/5/2010, quando já era de seu conhecimento que a empresa não havia cumprido o contratado e que a primeira entrega estava irregular.
Apesar de o Parecer 54/2007 - DEEIC/SNEED/ME (peça 2, p. 163-71) definir que o reforço alimentar deveria ser composto por frutas da época, sanduíches, cachorro-quente, sucos e achocolatados, o objeto da licitação vencida pela Convida era o fornecimento de 2.212.000 kits lanche compostos por um pacote de bolacha de 45g, um suco de polpa de frutas de 200ml de sabores diversos, um doce ou uma fruta, conforme especificado no Anexo III do Termo de Referência do edital do pregão eletrônico (peça 4, p. 17) .
Os kits entregues pela Convida eram compostos de: sachê com 4 biscoitos recheados, suco em pó e rapadurinha de leite de 30g (peça 35, p. 12) , o que foi corroborado pela própria empresa em sua resposta à citação, que alega que a substituição dos sucos em polpa por sucos em pó se deu por falha do fornecedor e devido às fortes chuvas que aconteceram na região (peça 72, p. 8) . 
Não constam dos autos os comprovantes de entrega dos produtos, sendo que não há como se assegurar a quantidade de kits entregues.
Além disso, o objeto da licitação era indivisível, composto por kit lanche e não por três alimentos individualmente. Tanto é assim, que a Nota Fiscal 816401 emitida pela Convida Alimentação Ltda. (peça 206, p. 99) contém um único produto em sua descrição: "kit lanche".
Por fim, não foram carreados aos autos elementos concretos, como fotografias da distribuição e assinaturas de frequência dos beneficiários, capazes de comprovar o efetivo fornecimento da alimentação. Dessa forma, não resta comprovada a execução contratual, o que torna irregular o pagamento do valor de R$ 182.400,00, em 12/5/2010, à Convida Alimentação Ltda.
Em vista da efetivação desses pagamentos indevidos e perante a sua responsabilidade de assegurar que a documentação necessária aos pagamentos estivesse correta e representava a fiel situação do convênio, entende-se que a responsabilidade do Sr. Solimar Charopen Gonçalves não deve ser afastada.
Alegações de defesa apresentadas pelo Sr. Celso Piaseski
Em sua defesa, Sr. Celso Piaseski, Diretor-Administrativo da Fundergs no período de 2/2007 a 5/2010, afirma, em resumo, que sua responsabilidade sobre as irregularidades apontadas na presente TCE deve ser afastada pelos seguintes motivos (peça 196, p. 2-3; 7) :
o responsável não trabalhava mais na fundação quando passou a ser exigida a prestação de contas, que sequer era de sua atribuição;
não era atribuição do Sr. Celso Piaseski, diferentemente do que aponta a área técnica, a autorização de pagamentos, o que sempre dependia do Diretor-Presidente;
apenas durante o curto período de vinte dias exerceu a função de Diretor-Presidente em substituição, sendo que, em nenhum momento, autorizou qualquer tipo de despesa relacionada ao presente Convênio;
o responsável não participou da assinatura do convênio em questão, bem como não tinha poderes de representação da Fundergs, judicial ou administrativamente.
Por fim, o Sr. Celso Piaseski requer o acolhimento na íntegra da justificativa apresentada, com o afastamento da responsabilidade a ele imputada (peça 196, p. 7) .
Análise das alegações de defesa apresentadas pelo Sr. Celso Piaseski
Em relação ao seu primeiro argumento, de que o responsável não trabalhava mais na fundação quando passou a ser exigida a prestação de contas, cabe esclarecer que, de acordo com o art. 93 do Decreto-lei 200/1967, quem quer que utilize dinheiros públicos terá de justificar seu bom e regular emprego na conformidade das leis, regulamentos e normas emanadas das autoridades administrativas competentes.
Ou seja, independentemente da época em que foram prestadas as contas do Convênio 200/2007, cabe ao Sr. Celso Piaseski justificar a boa e regular aplicação de recursos sob sua responsabilidade no período em que exerceu o cargo de Diretor-Administrativo da Fundergs.
O segundo argumento apresentado em sua resposta, de que não seria atribuição do Sr. Celso Piaseski a autorização de pagamentos, contraria o disposto no art. 16, inciso V, do Estatuto da Fundação de Esporte e Lazer do Rio Grande do Sul (Decreto Estadual 41.491/2002) , que diz ser atribuição conjunta do Diretor-Presidente e do Diretor-Administrativo autorizar despesas, assinar cheques e outros títulos.
No que se refere aos seus dois últimos argumentos, cumpre salientar que, conforme item 75 da instrução que propôs a sua citação (peça 35, p. 19) , sua responsabilização se deu em decorrência de ações e omissões enquanto exercia o cargo de Diretor-Administrativo e não de Diretor-Presidente. 
Ou seja, como Diretor-Administrativo era sua a atribuição de se certificar acerca da regularidade das atividades e pagamentos efetuados no decorrer da execução do convênio antes de autorizar quaisquer atos, especialmente pagamentos, motivo pelo qual entende-se que deverá ser responsabilizado pelo dano ao erário causado pelos pagamentos feitos ao Idecace e à Convida.
Alegações de defesa apresentadas pela Convida Alimentação Ltda. e por seus sócios
Além da Convida Alimentação Ltda., também foram citados no presente processo os seus sócios Fabrício Arouca de Nadai, Sérgio de Nadai, Fernando Arouca de Nadai e Sandra Arouca de Nadai, cujas respostas foram encaminhadas conjuntamente (peças 72-177) .
Em suas alegações de defesa, os citados alegam a incompetência deste Tribunal para decretar a desconsideração da personalidade jurídica, além de não estarem presentes os requisitos legais previstos no art. 50 do Código Civil de 2002 (peça 32, p. 4-8) .
Os citados alegam, ainda, que a responsabilização da Convida Alimentação Ltda. se deve ao fornecimento de alimentos impróprios a menores e de rapadurinhas vencidas e que o ressarcimento do montante total recebido seria uma sanção desproporcional (peça 72, p. 8-10) 
Além disso, a empresa e seus sócios alegam que a rescisão contratual se deu por culpa exclusiva da contratante, que atrasou o pagamento por mais de noventa dias e deixou de pleitear a entrega das mercadorias na forma do anexo III do contrato, ensejando imenso prejuízo à contratada, que investiu para fornecer naquela região e teve retorno inferior a 10% do montante contratado (peça 72, p. 10-12) .
Por fim, pedem que seja reconhecido o cumprimento do contrato, a fim de que nenhuma responsabilidade lhes sejam imputada, além do afastamento do instituto da desconsideração da personalidade jurídica, bem como que a sanção pecuniária pelo suposto descumprimento do contrato se restrinja ao valor cobrado pelos sucos em pó (que foi entregue em vez dos sucos em polpa) (peça 72, p. 13) .
Análise das alegações de defesa apresentadas pela Convida Alimentação Ltda. e por seus sócios
Apesar de o Parecer 54/2007 - DEEIC/SNEED/ME (peça 2, p. 163-71) definir que o reforço alimentar deveria ser composto por frutas da época, sanduíches, cachorro-quente, sucos e achocolatados, o objeto da licitação vencida pela Convida era o fornecimento de 2.212.000 kits lanche compostos por um pacote de bolacha de 45g, um suco de polpa de frutas de 200ml de sabores diversos, um doce ou uma fruta, conforme especificado no Anexo III do Termo de Referência do edital do pregão eletrônico (peça 4, p. 17) .
Os kits supostamente entregues pela Convida eram compostos de: sachê com 4 biscoitos recheados, suco em pó e rapadurinha de leite de 30g (peça 35, p. 12) , o que foi corroborado pela própria empresa em sua resposta à citação, que alega que a substituição dos sucos em polpa por sucos em pó se deu por falha do fornecedor e devido às fortes chuvas que aconteceram na região (peça 72, p. 8) . 
Não constam dos autos os comprovantes de entrega dos produtos, não havendo, portanto, como se assegurar a quantidade de kits entregues e se realmente houve fornecimento de alimentação.
Além disso, o objeto da licitação era indivisível, composto por kit lanche e não por três alimentos individualmente. Tanto é assim, que a Nota Fiscal 816401 emitida pela Convida Alimentação Ltda. (peça 206, p. 99) contém um único produto em sua descrição: "kit lanche".
Dessa forma, não resta comprovada a execução contratual, tornando-se irregular o recebimento do valor de R$ 182.400,00, em 12/5/2010, por parte da Convida Alimentação Ltda.
Em consulta ao CNPJ da empresa na base da Receita Federal, verifica-se que a Convida Alimentação Ltda. está em recuperação judicial (peça 216) , motivo pelo qual seus sócios foram também citados no presente processo para o caso de este Tribunal decidir pela desconsideração da personalidade jurídica.
O art. 50 do Código Civil de 2002 prevê que, em caso de abuso da personalidade jurídica, caracterizado pelo desvio de finalidade ou pela confusão patrimonial, pode o juiz, a requerimento da parte, ou do Ministério Público quando lhe couber intervir no processo, desconsiderá-la para que os efeitos de certas e determinadas relações de obrigações sejam estendidos aos bens particulares de administradores ou de sócios da pessoa jurídica beneficiados direta ou indiretamente pelo abuso.
Apesar de o Tribunal de Contas da União ter competência para aplicar o instituto da desconsideração da personalidade jurídica (Acórdão 2273/2019-TCU-Plenário, Relator Min. Benjamin Zymler) , não restaram configurados desvio de finalidade ou confusão patrimonial no presente caso, requisitos para a configuração do abuso da personalidade jurídica e, consequentemente, da desconsideração da personalidade jurídica.
Dessa forma, entende-se que houve inexecução contratual e o recebimento irregular do valor de R$ 182.400,00, em 12/5/2010, por parte da Convida Alimentação Ltda., mas que não há elementos suficientes nos autos para a aplicação do instituto da desconsideração da personalidade jurídica.
Razões de justificativa apresentadas pela Sra. Renita Nair Dametto
 Em sua resposta, a Sra. Renita Nair Dametto, Presidente da Fundação na data estipulada pelo ME para apresentação da prestação de contas (3/6/2011) , afirma que sua gestão não estava em posse de qualquer documentação para que pudesse promover, administrativamente, a devida prestação de contas (peça 182, p. 3) .
Diante desse fato, houve solicitação ao Ministério do Esporte para que fossem enviadas cópias reprográficas do processo 58701.000371/2007-59, relativo ao Convênio 200/2007, que foi atendida em 20/04/2011 (peça 182, p. 3; 28) .
Posteriormente ao recebimento dos documentos referentes ao Convênio 200/2007, a responsável afirma que o material disponível foi analisado e se detectou prováveis irregularidades, razão pela qual era necessária a apuração de eventuais responsabilidades através de uma Sindicância, que foi aberta em 22/6/2011 e concluída em 21/8/2011 (peça 182, p. 3-4; 34; 35-64) .
Concomitante à Sindicância instaurada, a diretoria da Fundergs levantou o saldo existente na conta bancária vinculada ao convênio do PST, chegando-se ao valor de R$ 158.754,23, sendo realizada a sua transferência para a União acrescido de correção, totalizando R$ 169.166,76 (peça 182, p. 4; 65-66) .
Segundo afirma a Sra. Renita Nair Dametto, outra providência adotada, após a realização de inventário conjunto entre representantes do ME e da Fundergs, foi a devolução de 41.290 itens de materiais esportivos, num total de 411 volumes, relativos ao Convênio 200/2007 (peça 182, p. 4; 67) .
Por fim, frente à situação posta e às indicações contidas no Relatório da Sindicância, a ex-Presidente da Fundação afirma que foi aberto o Processo Administrativo SPI 162-2347/12-6 e encaminhado ofício ao Procurador Geral do Estado solicitando análise e deliberações (peça 182, p. 5; 74-77) .
Análise das razões de justificativa apresentadas pela Sra. Renita Nair Dametto
Ao analisar a resposta da Sra. Renita Nair Dametto, verifica-se que, apesar das dificuldades que encontrou ao assumir o cargo, a ex-Presidente da Fundergs tomou as medidas cabíveis a fim de apurar os responsáveis pelas irregularidades apontadas no Relatório de Sindicância e ressarcir o erário.
Sendo assim, conclui-se que a Sra. Renita Nair Dametto tomou as medidas administrativas que estavam na sua alçada e justificou com êxito a impossibilidade de se promover a devida prestação de contas.
Do Débito
A Ministério do Esperto repassou, no âmbito do Convênio 200/2007 (Siafi 603029) , apenas a primeira parcela, mediante a ordem bancária 2008OB902311, no valor de R$ 557.620,00, emitida em 4/7/2008, e creditada na conta específica do Convênio em 8/7/2008 (peça 3, p. 1043-1053) .
Tendo em vista que os responsáveis, Srs. Solimar Charopen Gonçalves e Celso Piaseski, não lograram êxito em comprovar a boa e regular aplicação desses recursos, entende-se que eles devem ser responsabilizados solidariamente pelo pagamento do débito no valor total repassado, exceto em relação ao material esportivo complementar, cuja dívida fora reduzida para R$ 44.214,00 (item 36) .
Entretanto, sobre o valor pago à empresa Convida Alimentação Ltda. (R$ 182.400,00) , os ex-Diretores devem ser responsabilizados solidariamente com a própria empresa, que recebeu irregularmente esses recursos em face de inexecução contratual.
CONCLUSÃO
Ao se analisar as alegações de defesa apresentadas pelos citados, verifica-se que nenhum deles logrou êxito em comprovar a boa e regular aplicação dos recursos públicos federais no âmbito do Convênio 200/2007, Siafi 603029, bem como, em afastar a sua responsabilidade pelas irregularidades apontadas. Apenas em relação ao material esportivo complementar o débito fora reduzido para R$ 44.214,00.
Desse modo, as contas do Sr. Solimar Charopen Gonçalves, do Sr. Celso Piaseski e da empresa Convida Alimentação Ltda. devem ser julgadas irregulares, procedendo-se a sua condenação em débito e à aplicação da multa prevista no art. 57 da Lei 8.443/1992 (LO/TCU) . 
Destaca-se que em relação à Convida Alimentação Ltda. não restaram configurados desvio de finalidade ou confusão patrimonial no presente caso, requisitos previstos no art. 50 do Código Civil de 2002 para a configuração do abuso da personalidade jurídica e, consequentemente, da sua desconsideração, de forma que se propõe que seus sócios sejam excluídos da relação processual.
Sobre o Sr. Robinson de Alencar Brum Dias, que assumiu a Presidência de fins de maio até o último dia do ano de 2010, e que não foi citado pela unidade técnica por não ter autorizado despesas e não ser o responsável pela apresentação da prestação de contas, concorda-se com a proposta feita na instrução anterior de excluí-lo do rol de responsáveis (peça 35, p. 19) .
Em relação à omissão na prestação de contas do Convênio 200/2007, ao analisar a resposta da Sra. Renita Nair Dametto, Diretora-Presidente da Fundação na data estipulada pelo ME para a apresentação da prestação de contas (3/6/2011) , verifica-se que a ex-Diretora tomou as medidas cabíveis a fim de apurar os responsáveis pelas irregularidades apontadas no Relatório de Sindicância e ressarcir o erário, além de justificar com êxito a impossibilidade de se promover a devida prestação de contas.
Vale ressaltar que a pretensão punitiva do TCU, conforme Acórdão 1441/2016-TCU-Plenário, que uniformizou a jurisprudência acerca dessa questão, subordina-se ao prazo geral de prescrição indicado no art. 205, do Código Civil, que é de 10 anos, contado da data de ocorrência da irregularidade sancionada, nos termos do art. 189, do Código Civil, sendo este prazo interrompido pelo ato que ordenar a citação, a audiência ou a oitiva do responsável. 
No caso em exame, não ocorreu a prescrição, pois os recursos repassados foram creditados na conta específica do convênio em 8/7/2008, sendo que a citação dos responsáveis foi ordenada em 30/10/2017. 
Assim, não havendo nos autos elementos para que se possa efetivamente aferir e reconhecer a ocorrência de boa-fé na conduta dos responsáveis, pode este Tribunal, desde logo, proferir o julgamento das contas, nos termos dos §§ 2º e 6º do art. 202 do Regimento Interno do TCU.
Informações adicionais
Em anexo aos autos, existem solicitações do Ministério Público Federal e da Superintendência da Polícia Federal no Rio Grande do Sul (IPL 0889/2015-4 SR/PF/RS) , a quem também merecer ser dado conhecimento da decisão a ser adotada neste processo.
PROPOSTA DE ENCAMINHAMENTO
	Diante do exposto, submetem-se os autos à consideração superior, propondo:
acatar as razões de justificativa da Sra. Renita Nair Dametto (CPF XXX.200.180-XX) , Diretora-Presidente Fudergs na data estipulada pelo ME para apresentação da prestação de contas (3/6/2011) , afastando sua responsabilidade pela omissão no dever de prestar contas;
rejeitar parcialmente as alegações de defesa dos Srs. Solimar Charopen Gonçalves (CPF XXX.454.770-XX) e Celso Piaseski (CPF XXX.820.120-XX) , Diretores Presidente e Administrativo da Fudergs por ocasião da execução das despesas;
rejeitar parcialmente as alegações de defesa da empresa Convida Alimentação Ltda. (CNPJ 48.865.828/0001-39) , empresa contratada no âmbito do Convênio 200/2007 para fornecimento dos kits lanche;
excluir do rol de responsáveis o Sr. Robinson de Alencar Brum Dias (CPF XXX.091.320-XX) , o Sr. Fabrício Arouca de Nadai (CPF XXX.280.158-XX) , o Sr. Sérgio de Nadai (CPF XXX.661.568-XX) , o Sr. Fernando Arouca de Nadai (CPF XXX.840.708-XX) e a Sra. Sandra Arouca de Nadai (CPF XXX.804.888-XX) ;
julgar irregulares, nos termos dos arts. 1º, inciso I, 16, inciso III, alínea "c", § 2º, da Lei 8.443/1992 c/c os arts. 19 e 23, inciso III, da mesma Lei, e com arts. 1º, inciso I, 209, incisos III, 210 e 214, inciso III, do Regimento Interno/TCU, as contas do Sr. Solimar Charopen Gonçalves (CPF XXX.454.770-XX) , Diretor-Presidente da Fudergs no período de 11/2008 a 5/2010, e do Sr. Celso Piaseski (CPF XXX.820.120-XX) , Diretor-Administrativo da Fudergs no período de 2/2007 a 5/2010, condenando-os solidariamente ao pagamento das importâncias a seguir especificadas, atualizadas monetariamente e acrescidas dos juros de mora, calculadas a partir das datas discriminadas até a data da efetiva quitação do débito, fixando-lhes o prazo de quinze dias, para que comprovem, perante o Tribunal, o recolhimento das referidas quantias aos cofres do Tesouro Nacional, nos termos do art. 23, inciso III, alínea "a", da citada lei;
	VALOR ORIGINAL R$
	DATA DA OCORRÊNCIA
	DÉBITO/CRÉDITO

	557.620¿,00
	8/7/2008
	Débito

	182.400,00
	12/5/2010
	Crédito

	169.166,76
	19/5/2011
	Crédito

	3.786,00
	19/5/2011
	Crédito

                                                   Valor atualizado até 13/5/2020: R$ 456.834,73 (peça 219) 
julgar irregulares, nos termos dos arts. 1º, inciso I, 16, inciso III, alínea "c", § 2º, da Lei 8.443/1992 c/c os arts. 19 e 23, inciso III, da mesma Lei, e com arts. 1º, inciso I, 209, incisos III, 210 e 214, inciso III, do Regimento Interno/TCU, as contas da empresa Convida Alimentação Ltda. (CNPJ 48.865.828/0001-39) , empresa contratada no âmbito do Convênio 200/2007 para fornecimento dos kits lanche, condenando-a solidariamente com os Srs. Solimar Charopen Gonçalves (CPF XXX.454.770-XX) e Celso Piaseski (CPF XXX.820.120-XX) ao pagamento das importâncias a seguir especificadas, atualizadas monetariamente e acrescidas dos juros de mora, calculadas a partir das datas discriminadas até a data da efetiva quitação do débito, fixando-lhes o prazo de quinze dias, para que comprovem, perante o Tribunal, o recolhimento das referidas quantias aos cofres do Tesouro Nacional, nos termos do art. 23, inciso III, alínea "a", da citada lei;
	VALOR ORIGINAL R$
	DATA DA OCORRÊNCIA
	DÉBITO/CRÉDITO

	182.400,00
	12/5/2010
	Débito

                       Valor atualizado até 13/5/2020: R$ 314.038,08 (peça 218) 
aplicar individualmente ao Sr. Solimar Charopen Gonçalves (CPF XXX.454.770-XX) , Diretor-Presidente da Fudergs no período de 11/2008 a 5/2010, ao Sr. Celso Piaseski (CPF XXX.820.120-XX) , Diretor-Administrativo da Fudergs no período de 2/2007 a 5/2010, e à Convida Alimentação Ltda. (CNPJ 48.865.828/0001-39) a multa prevista no art. 57 da Lei 8.443/1992 c/c o art. 267 do RI/TCU, fixando-lhes o prazo de quinze dias, a contar da notificação, para que comprovem, perante o Tribunal (art. 214, III, a, do Regimento Interno do TCU) , o recolhimento da dívida aos cofres do Tesouro Nacional, atualizada monetariamente desde a data do acórdão proferido por este Tribunal até a do efetivo recolhimento, se pagas após o vencimento, na forma da legislação em vigor;
autorizar, desde logo, a cobrança judicial das dívidas, caso não atendidas as notificações, na forma do disposto no art. 28, inciso II, da Lei 8.443/1992;
autorizar também, desde logo, se requerido, com fundamento no art. 28, inciso I, da Lei 8.443, de 1992 c/c o art. 217, §§ 1º e 2º do Regimento Interno, o parcelamento das dívidas em até 36 parcelas, incidindo sobre cada parcela, corrigida monetariamente, os correspondentes acréscimos legais, fixando- lhe o prazo de quinze dias, a contar do recebimento da notificação, para comprovar perante o Tribunal o recolhimento da primeira parcela, e de trinta dias, a contar da parcela anterior, para comprovar os recolhimentos das demais parcelas, devendo incidir sobre cada valor mensal, atualizado monetariamente, os juros de mora devidos, no caso do débito, na forma prevista na legislação em vigor, alertando os responsáveis de que a falta de comprovação do recolhimento de qualquer parcela importará o vencimento antecipado do saldo devedor, nos termos do § 2º do art. 217 do Regimento Interno deste Tribunal;
enviar cópia do Acórdão a ser prolatado, bem como do Relatório e do Voto que o fundamentarem ao Procurador-Geral da República no Estado do Rio Grande do Sul, nos termos do § 3º do art. 16 da Lei 8.443/1992 c/c o § 7º do art. 209 do Regimento Interno do TCU, para adoção das medidas cabíveis, bem como à Superintendência da Polícia Federal no Rio Grande do Sul (IPL 0889/2015-4 SR/PF/RS) , informando-lhes que o inteiro teor da decisão pode ser consultado no endereço www.tcu.gov.br/acordaos.
3.	O diretor técnico no Parecer à Peça 221, que teve anuência do titular da unidade técnica, assim se manifestou:
	"[...] 2.Conforme disposto na cláusula quarta do termo de convênio, assinado em 31/12/2007 pelo Diretor-Presidente Carlos Antônio Finck (peça 2, p. 195-211) , foram previstos R$ 3.486.300,00 para a execução do objeto, dos quais R$ 2.788.100,00 seriam repassados pelo concedente e R$ 698.200,00 corresponderiam à contrapartida. A contrapartida seria prestada em pagamento de Recursos Humanos [1 Coordenador Geral no valor de R$ 1.200,00 por 14 meses - R$ 16.800,00, e 600 Coordenadores de Núcleo por R$ 600,00 cada, durante 13 meses - 624.000,00, totalizando R$ 640.800,00, mais despesas de transporte (viagens, hospedagens e diárias) no valor de R$ 57.400,00, completando os R$ 698.200,00 (peça 2, p. 169) ]
 (*) o número de 600 coordenadores está equivocado, uma vez que seria necessário 1 por núcleo, e, no total são 80 núcleos. Dessa forma, o cálculo financeiro correto seria: 80 coordenadores com salário de R$ 600,00 no decorrer de 13 meses, o que resulta em R$ 624.000,00
3.	Dos recursos federais previamente pactuados, foi repassada apenas a primeira parcela, sob medida cautelar e com base na Nota Conjur 53/2008 (peça 2, p. 214-5) , eis que o Estado do Rio Grande do Sul estava inscrito como inadimplente (peça 2, p. 161, 171 e 175) . O repasse foi efetuado mediante a ordem bancária 2008OB902311, no valor de R$ 557.620,00, emitida em 4/7/2008, quando o Diretor Administrativo era o Sr. Celso Piaseski e o Diretor-Presidente, o Sr. Carlos Antônio Finck. Os recursos foram creditados na conta específica em 8/7/2008 e não foram movimentados até 23/12/2009 (conforme extratos constantes à peça 3, p. 1043-1053) , quando o Diretor-Presidente passou a ser Solimar Charopen Gonçalves.
4.	Em resposta à diligência dirigida ao Banco do Brasil S/A, foi encaminhada a documentação acostada à peça 17. Os extratos da c/c 70.313-3 (Ag. 3798) não registraram movimentações no período compreendido entre janeiro de 2013 a agosto de 2016, e, em 19/5/2011, o saldo estava zerado (peça 17, p. 2-15) . Já a conta poupança nº 010.070.313-5, no período de julho de 2008 a dezembro de 2011, apresentou a seguinte movimentação: a)  depósito, em 8/7/2008, no valor de R$ 557.620,00 (liberação da 1ª parcela do ajuste - peça 17, p. 16) ; b)  até 8/12/2009, a conta poupança recebeu apenas juros e correção monetária; c) em 23/12/2009, houve o primeiro resgate automático, no valor de R$ 96.056,80 (peça 17, p. 17) ; d)  em 10/2/2010, houve o segundo resgate no valor de R$ 96.056,80 (peça 17, p.17) ; c)  em 5/3/2010, houve o terceiro resgate  no valor de R$ 96.056,80; d) em 11/5/2010, houve um resgate no valor de R$ 182.400,00  (peça 17, p.17) . d) no período entre 11/5/2010 a 19/5/2011 houve apenas a incidência de correção monetária e juros; e) em 19/5/2011, houve um resgate de R$ 169.166,76 (peça 17, p. 18) ; e f)  em 30/12/2011, a conta poupança foi considerada encerrada/liquidada (peça 17, p.18) .
 (1) Os saques no valor de R$ 96.056,80 destinaram-se ao pagamento do Instituto para o Desenvolvimento da Criança e do Adolescente pela Cultura e Esporte - IDECACE
 (2) O saque de R$ 182.400,00 refere-se ao pagamento da empresa Convida Alimentação Ltda.
 (3) O saque de R$ 169.166,76 diz respeito à devolução de recursos ao Tesouro Nacional
5.	Conforme o art. 16 do Decreto 41.491/2002, que instituiu a FUNDERGS e aprovou o seu Estatuto (peça 2, p. 89-116) , competia, entre outras atribuições, ao Diretor-Presidente assinar acordos, ajustes, contratos e termos de compromisso, bem como transferência de recursos, concessão de auxílios e subvenções autorizadas pelo Conselho de Planejamento, e, ainda, autorizar despesas, assinar cheques e outros títulos, juntamente com o Diretor Administrativo, bem como homologar e dispensar licitações. Por sua vez, o art. 23 dispunha que o controle contábil e financeiro da FUNDERGS seria exercido pelo Conselho Curador, colegiado esse que, segundo as alegações de defesa acostadas à peça 206, nunca existiu.
Recursos Humanos
6.	A par do relatado no item 2 acima, a FUNDERGS, devido à situação financeira vivenciada pelo Estado do Rio Grande do Sul, transferiu, com a aquiescência do Ministério do Esporte (alteração do Plano de Trabalho do Convênio 200/2007) , aos municípios partícipes do programa a incumbência de disponibilizar um profissional formado em educação física por núcleo para exercer a função de coordenador. O ônus da remuneração desses profissionais seria assumido pelos municípios.
7.	No que tange aos monitores e ao Coordenador-Geral, inicialmente, a seleção desses profissionais estaria a cargo da Fundação para o Desenvolvimento de Recursos Humanos - FDRH. Para tanto, o então Presidente da Fundergs, Sr. Solimar Charopen Gonçalves, chegou a assinar o Termo de Contrato de Prestação de Serviços 2/2009 (peça 2, p. 886-897) . No entanto, posteriormente, por motivo não constante dos autos, a FUNDERGS descartou a FDRH e optou por realizar a contratação de empresa a qual se responsabilizaria pelo processo seletivo dos 214 profissionais envolvidos com o Programa, bem como faria o gerenciamento da folha de pagamento desses trabalhadores.
8.	Exsurge dos fatos relatados no item anterior, a seleção, por meio do Pregão Eletrônico 514/CELIC, de 11/9/2009 (peça 4, p. 47-58) , do Instituto para o Desenvolvimento da Criança e do Adolescente pela Cultura e Esporte - IDECACE. Não consta dos autos o contrato celebrado.
9.	A partir do negócio jurídico firmado entre a FUNDERGS e o IDECACE, foram efetuados pagamentos no valor de R$ 96.056,80 nos meses dezembro/2009 e fevereiro e março de 2010. Detectou-se, ainda, em abril de 2010, que havia sido pago valor a maior ao IDECACE e, diante do ocorrido, foi requerido à citada pessoa jurídica a quitação das folhas salariais do Coordenador-Geral e dos monitores relativas aos meses de fevereiro, março e abril (peça 3, p. 526-531) .
10.	No decorrer da relação jurídica mantida entre a FUNDERGS e o IDECACE, foram detectados problemas na execução do ajuste, a exemplo do não recolhimento de encargos sociais, pagamento de valor superior a título de bolsa auxílio aos monitores (R$ 568,25 em vez de R$ 300,00) , uso de estagiários e não empregados celetistas como previa o edital do pregão eletrônico e a suspensão dos pagamentos dos monitores a partir de abril de 2010 (peça 3, p. 577-579 e 933) .
Material Esportivo
11.	Outro ponto inerente ao objeto do Convênio 200/2007 diz respeito ao material esportivo. O Plano de Trabalho do Termo de Convênio 200/2007 previa o valor de R$ 48.000,00 (peça 2, p. 15) destinado à aquisição de material esportivo complementar, totalizando 11.600 itens (peça 2, p. 11) , além de outros que seriam doados pelo Programa Pintando a Liberdade (http://www2.esporte.gov.br/pintando/) (peça 2, p. 14) , nos termos do previsto no Parecer 54/2007-DEEIC/SNEED/ME, de 7/11/2007, item 6.2 (peça 2, p. 163-71) . O fornecimento do material esportivo à FUNDERGS pelo Programa Pintando a Liberdade foi previsto na cláusula segunda, alínea "h", do Termo de Convênio (peça 2, p. 195-211) .
12.	A CELIC, em 29/10/2009, abriu pregão eletrônico para aquisição de materiais esportivos tais como: bomba de metal cromado para inflar bola, bico para bomba de inflar bola, bola de borracha sem ventil n. 4, bola de borracha sem ventil n. 8, colete de identificação na cor laranja, colete de identificação na cor verde, luva para goleiro de futebol de salão em neoprene tam. G, apito de plástico preto, aro de plástico em PVC, corda sizal trançada de 10 m e corda de 2,2m em sizal trançada (peça 4, p. 34-37) . No dia anterior, havia aberto o Edital 542/09, para aquisição de materiais de segurança e proteção, tais como cone para sinalização de trânsito, com 0,75 e 0,50 cm de altura (peça 4, p. 39-40) . O Edital 541/09, também de 28/10/2009, pretendia adquirir, entre outros materiais que não se destinavam ao PST, cronômetro de precisão digital (peça 4, p. 41-44) .  O cronômetro não foi adjudicado a nenhum dos proponentes em razão do valor estar acima do máximo aceito (peça 4, p. 45-46) .
13.	Em relação às despesas realizadas com material esportivo, o item 25 do Parecer Financeiro 151/2012-CPREC/CGPCO/DGI/SE/ME é contundente ao afirmar que as despesas no valor total de R$ 33.943,10 consubstanciadas em notas fiscais apresentadas pela FUNDERGS não encontram correlação com as saídas de numerário registradas nos extratos bancários da conta bancária específica do Convênio 200/2007 (peça 2, p. 1334) . Tal opinião é ratificada pela conciliação bancária realizada no item 4 acima.
14.	Depreende-se do material relativo à Comissão de Sindicância aberta pela Fundergs, na Administração da Sra. Renita Nair Dametto, que houve sérios problemas na distribuição de materiais esportivos a diversos núcleos localizados nos municípios gaúchos (peça 4, p. 95, 96, 97, 98, 99 e 100) .
Reforço Alimentar (Contrato 5, de 26/7/2009 - peça 32, p. 27) 
15.	No que se refere ao reforço alimentar, de início, já havia uma incompatibilidade entre a especificação do objeto a ser contratado mediante procedimento licitatório a ser conduzido pela CELIC/RS (Anexo III, peça 4, p. 17) e a exigência feita pelo órgão repassador dos recursos (Parecer 54/2007 - DELIC/SNEED/ME - peça 2, p. 163-171) . Enquanto o Estado do Rio Grande do Sul definia que a empresa a ser contratada forneceria pacote de bolacha de 45g, um suco de polpa de frutas de 200ml de sabores diversos e um doce ou uma fruta, o órgão concedente definiu como cardápio frutas da época, sanduíches, cachorro-quente, sucos e achocolatados. A justificativa apresenta para a discrepância apresentada foi a de que o valor de R$ 1,00 per capita não permitia a fiel observância do citado Parecer do Ministério do Esporte, o que nos parece plausível.
16.	De acordo com correspondência emitida pela Secretaria Municipal de Educação de Pelotas/RS (peça 3, p. 549-550) , a empresa Convida Alimentação Ltda., em 17/11/2009, na verdade, entregou suco artificial em pó sabor manga (de baixo teor nutricional e proibido pela Resolução/FNDE 38/2009 - art. 17) , além de rapadurinha de leite de 30 g e sachê com 4 biscoitos recheados, alimentos com alto teor de glicose e, por isso, inadequados para serem consumidos por crianças e adolescentes durante todo o mês. Em razão disso, a entrega efetuada pela citada empresa continuou intacta no município de Pelotas/RS.
17.	No decorrer da execução do contrato, houve denúncias na Ouvidoria do Ministério do Esporte no sentido de que havia núcleos há meses sem receber o reforço alimentar. Foi consignado na Informação 120/2010 - Denúncia/PST/SNEED/ME que, embora implementada no Programa Segundo Tempo/RS, a ação de reforço alimentar não chegou a nenhum núcleo desde dezembro de 2009  (peça 2, p. 1237 e 1251-1252) .
Instrução Preliminar/Definição de Responsabilidades
18.	Feitos os comentários precedentes, tem-se que, na instrução acostada à peça 35, pugnou-se pela citação do Sr. Solimar Charopen Gonçalves, ex-Presidente da Fundação de Esporte e Lazer do Rio Grande do Sul - Fundergs (1) , Celso Piaseski, ex-Diretor Administrativo da Fundação de Esporte e Lazer do Rio Grande do Sul - Fundergs (2) e Convida Alimentação Ltda. e seus sócios Fabrício Aroca de Nadai, Fernando Arouca de Nadai e Sandra Arouca de Nadai (3) . Sugeriu-se, ainda, naquela assentada, a realização de audiência da Sra. Renita Nair Dametto (4) 
 (1) e (2) 
Irregularidade - inexecução parcial do convênio e não apresentação da prestação de contas de modo a atestar a regular execução dos recursos repassados que propiciou a ocorrência da rescisão unilateral do ajuste, com infração ao disposto nas alíneas "a", "c" e "d" da cláusula décima segunda do termo de convênio, bem como desatendendo o disposto no art. 56 da Portaria Interministerial 127/2008.
 (3) Irregularidade - inexecução parcial do contrato, diante da entrega de objeto diferente do especificado, com qualidade inferior, em desacordo com o art. 54, § 1º, da Lei 8.666/1993, bem como por não ter sido integralmente cumprido o contrato, o que motivou a rescisão unilateral, nos termos do art. 77 da Lei 8.666/93.
 (4)  não apresentação da prestação de contas relativas aos recursos destinados ao Convênio 200/2007, cujo prazo final ocorreu durante o seu mandato, com infração ao disposto na alínea n do inciso II da Cláusula Segunda do Termo de Convênio 200/2007, bem como desatendendo o disposto no art. 56 da Portaria Interministerial 127/2008
Responsabilização dos Sócios da Empresa Convida Alimentação Ltda. (Citação) 
19.	Em relação à inclusão dos sócios da empresa Convida Alimentação Ltda. no polo passivo da presente TCE, a então Secex/RS deixou de observar a jurisprudência do Tribunal em dois aspectos. Primeiro, porque não demonstrou o desvio de finalidade (Teoria Maior Subjetiva da Desconsideração) , caracterizado pelo ato intencional dos sócios de fraudar terceiros com o uso abusivo da personalidade jurídica, tampouco a confusão patrimonial (Teoria Maior Objetiva da Desconsideração) , evidenciada pela inexistência, no campo dos fatos, de separação entre o patrimônio da pessoa jurídica e dos seus sócios (STJ REsp 1325663/SP) . Nesses termos, tem-se o Acórdão 2677/2013-TCU-Plenário-BZ. Segundo, porque, mesmo caracterizada a situação descrita anteriormente, a proposta de desconsideração da personalidade jurídica, nos casos de abuso de direito, deve ser submetida à deliberação do colegiado competente para julgar o processo em que ocorre a questão incidental. Somente após a deliberação do Tribunal, será possível citar as pessoas naturais responsáveis pelo abuso da personalidade jurídica. Nesse sentido, tem-se o Acórdão 2096/2011-TCU-Primeira Câmara-WAR. 
20.	Ainda quanto ao assunto abordado no item anterior, o vínculo meramente contratual entre a entidade privada e o Poder Público não permite a responsabilização solidária da empresa contratada e de seus administradores por prejuízos causados ao erário, exceção feita às hipóteses legais de desconsideração da personalidade jurídica  (art. 50 do Código Civil) - Acórdão 2267/2015-TCU-Primeira Câmara-WAR.
21.	A par do relatado nos itens 19 e 20 acima, manifesto-me de acordo com a proposta do Auditor-Instrutor, no sentido de excluir os sócios da empresa Convida Alimentação Ltda., Srs. Fabrício Aroca de Nadai, Fernando Arouca de Nadai e Sra. Sandra Arouca de Nadai, do polo passivo da presente tomada de contas especial. Acrescento, nesta oportunidade, proposta no sentido de acatar as alegações de defesa apresentadas pelos citados responsáveis.
Responsabilização da Empresa Convida Alimentação Ltda. (Citação) 
22.	Antes de adentrar nos argumentos de defesa apresentados pela empresa, é importante reproduzir os exatos termos da irregularidade que lhe foi imputada: 
inexecução parcial do contrato, diante da entrega de objeto diferente do especificado, com qualidade inferior, em desacordo com o art. 54, § 1º, da Lei 8.666/1993, bem como por não ter sido integralmente cumprido o contrato, o que motivou a rescisão unilateral, nos termos do art. 77 da Lei 8.666/93.
23.	Procedendo-se à análise das alegações de defesa apresentadas pela empresa Convida Alimentação Ltda. (peça 168) , não foi encontrada nenhuma documentação, devidamente atestada pelo Coordenador de Núcleo ou por preposto previamente designado, que demonstre o local da entrega dos produtos, o quantitativo entregue e a natureza dos produtos distribuídos. 
24.	Ademais, da Informação 12/2010-Denúncia/PST/SNEED/ME, extrai-se trecho no qual se afirma de forma categórica que, embora a ação de reforço alimentar tenha sido implementada desde o início do Programa (o contrato com a empresa Convida foi celebrado em 26/7/2009) , o lanche não era servido em nenhum núcleo desde dezembro de 2009 (peça 2, p. 1237) . Naquela assentada, o órgão repassador solicita à Fundergs que adote providências para o saneamento dos problemas relacionados à distribuição do reforço alimentar por intermédio de, dentre outros aspectos, demonstrativo de entrega dos lanches nos núcleos.
25.	O único documento emitido pela Convida que faz menção aos kits de lanches consta do anexo das alegações de defesa apresentadas pelo Sr. Solimar Charopen Gonçalves (peça 206, p. 99) . Trata-se da Nota Fiscal 816401, que subsidiou o pagamento no valor de R$ 182.400,00, efetuado em maio de 2010 à prestadora do serviço. Não há como identificar quem atestou o documento fiscal, tampouco existem documentos anexos à nota que demonstrem a discriminação do que foi entregue (a nota fiscal descreve apenas Kit lanche) , o local de entrega e o quantitativo de produtos distribuídos.
26. 	Somado à constatação de que o reforço alimentar deixou de ser entregue aos núcleos desde dezembro de 2009, tem-se ainda problemas inerentes à troca dos sucos de polpa por sucos em pó, produto esse que, além de ser de natureza diversa da que foi contratada, possui baixo teor nutricional e era proibido pela Resolução/FNDE 38/2009 - art. 17 (*) 
 (*) norma inerente ao Programa Nacional de Alimentação Escolar - PNAE vigente à época. A norma não era aplicável ao PST, porém demonstrava o quão inadequado era o alimento para os fins a que destinava) .
27.	Em face dos documentos acostados aos autos e levando-se em consideração o teor das alegações de defesa apresentadas pela empresa Convida Alimentação Ltda., não há como se medir qual o grau de execução do contrato. Dessa forma, pelo fato de o direito do credor não ter sido aferido com base em títulos e documentos comprobatórios do respectivo crédito (art. 63 da Lei 4320/64) , opino, em consonância com a instrução precedente, que o valor do débito imputado à empresa deve corresponder ao montante integral que lhe foi pago (R$ 182.400,00) .
28.	Em consequência, nesse ponto, sugiro ao Tribunal que rejeite as alegações de defesa da empresa Convida Alimentação Ltda.; manifeste-se pela irregularidade de suas contas, nos termos dos arts. 1º, inciso I, 16, inciso III, alínea "c", § 2º, da Lei 8.443/1992 c/c os arts. 19 e 23, inciso III, da mesma Lei, e com arts. 1º, inciso I, 209, incisos III, 210 e 214, inciso III, do Regimento Interno/TCU; impute-lhe, solidariamente, com os Srs. Solimar Charopen Gonçalves e Celso Piaseski o débito abaixo descrito e lhes aplique, individualmente, a multa capitulada no art. 57 da Lei 8.443/92.  
	Valor Original (R$) 
	Data da Ocorrência

	182.400,00
	12/5/2010

Responsabilização do Sr. Solimar Charopen Gonçalves (Citação) 
29.	Antes de adentrar nos argumentos de defesa apresentados pelo Sr. Solimar Charopen Gonçalves, é importante reproduzir os exatos termos da irregularidade que lhe foi imputada:
inexecução parcial do convênio e não apresentação da prestação de contas de modo a atestar a regular execução dos recursos repassados que propiciou a ocorrência da rescisão unilateral do ajuste, com infração ao disposto nas alíneas "a", "c" e "d" da cláusula décima segunda do termo de convênio, bem como desatendendo o disposto no art. 56 da Portaria Interministerial 127/2008
30.	Procedendo-se à análise das alegações de defesa do Sr. Solimar Charopen Gonçalves, não foi detectada nenhuma medida efetiva adotada pelo gestor para resguardar o interesse público quando da realização dos pagamentos realizados às empresas IDECACE e Convida.
31.	Em relação ao IDECACE, o gestor diz ter adotado todas as medidas para que a empresa efetuasse o recolhimento dos encargos trabalhistas e contribuições previdenciárias inerentes à mão de obra contratada para atuar no Programa Segundo Tempo. No entanto, a despeito do que foi afirmado, efetuou pagamentos ao IDECACE sem se preocupar em exigir previamente as guias de recolhimento das respectivas obrigações patronais. Alternativamente, poderia ter feito o pagamento do valor líquido à empresa, deduzidas as retenções de caráter obrigatório. Em síntese, as medidas supostamente adotadas pelo gestor foram inócuas e incapazes de impedir os problemas ocorridos no decorrer da execução do contrato.
32.	Poder-se-ia aventar a hipótese de se levar ao conhecimento dos órgãos arrecadatórios a irregularidade cometida pela empresa IDECACE quanto aos seus compromissos de ordem tributária. No entanto, considerando que os créditos remontam aos longínquos exercícios de 2009 e 2010, operou-se, no caso concreto, o instituto da prescrição.
33.	Ainda em relação ao contrato celebrado com o IDECACE, consta dos autos a ocorrência de pagamento de valor superior a título de bolsa auxílio aos monitores (R$ 568,25 em vez de R$ 300,00) , bem como o uso de estagiários nos núcleos no lugar de empregados celetistas como previa o edital da licitação. Nesse ponto, as alegações de defesa apresentadas pelo gestor não explicam o motivo pelo qual o gestor deixou de observar o art. 63 da Lei 4320/64 antes de efetuar os pagamentos ao IDECACE. Também não foi justificado o motivo pelo qual a Fundergs acompanhou de forma tão deficiente a execução do contrato, pois, do contrário, teria identificado os diversos problemas de execução narrados no processo.
34.	Em razão do exposto nos itens 31 a 33 acima, aliado ao que foi relatado na instrução precedente sobre o assunto, o débito a ser imputado solidariamente aos Srs. Solimar Charopen Gonçalves e Celso Piaseski deve corresponder ao valor total que foi pago ao IDECACE (R$ 96.056,80 - 23/12/2009; R$ 96.056,90 - 10/2/2010 e R$ 96.056,80 - 5/3/2010) .
35.	Problemas de natureza similar ocorreram no contrato celebrado entre a Fundergs e a empresa Convida Alimentação Ltda. Neste caso, o gestor também não aferiu o direito do credor com base em títulos e documentos comprobatórios do respectivo crédito (art. 63 da Lei 4320/64) , o que torna impossível medir qual o grau de execução do contrato. A documentação acostada aos autos revela a interrupção em todos os núcleos do fornecimento do reforço alimentar desde dezembro de 2009. Traz à lume também a troca de item definido no edital (suco em polpa) por outro de baixo de teor nutricional e vedado por norma emitida pelo FNDE inerente ao Programa Nacional de Alimentação Escolar (suco em pó) - vide itens 23 a 27 acima.
36.	Como já evidenciado no item 25 acima, o único documento emitido pela Convida que faz menção aos kits de lanches consta do anexo das alegações de defesa apresentadas pelo Sr. Solimar Charopen Gonçalves (peça 206, p. 99) . Trata-se da Nota Fiscal 816401 que subsidiou o pagamento no valor de R$ 182.400,00, efetuado em maio de 2010 à prestadora do serviço. Não há como identificar quem atestou o documento fiscal, tampouco inexistem documentos anexos à nota que demonstrem a discriminação do que foi entregue (a nota fiscal descreve apenas Kit lanche) , o local de entrega e o quantitativo de produtos distribuídos.
37.	Dessa forma, em consonância com a instrução precedente, opino no sentido de que o débito de R$ 182.400,00 deve ser imputado solidariamente à empresa Convida Alimentação Ltda. e aos Srs. Solimar Charopen Gonçalves e Celso Piaseski.
38.	Por fim, em relação ao material esportivo complementar, embora o gestor afirme que o adquiriu por meio de pregão eletrônico mas não o distribuiu em sua gestão, o item 25 do Parecer Financeiro 151/2012-CPREC/CGPCO/DGI/SE/ME é contundente ao afirmar que as despesas no valor total de R$ 33.943,10 consubstanciadas em notas fiscais apresentadas pela FUNDERGS não encontram correlação com as saídas de numerário registradas nos extratos bancários da conta bancária específica do Convênio 200/2007 (peça 2, p. 1334) . Essa afirmação é corroborada pela conciliação bancária realizada no item 4 acima. Ademais, a jurisprudência do Tribunal é firme ao estabelecer que a prestação de contas deve demonstrar não só a execução do objeto pactuado no convênio, mas também o nexo de causalidade, por meio do vínculo estrito entre os recursos federais repassados e as despesas incorridas para a consecução do objeto conveniado, sem o que não há comprovação da boa e regular aplicação dos recursos públicos. Nesse sentido, dentre outros, o Acórdão 997/2015-TCU-Plenário-BZ. 
39.	O débito total relativo aos materiais complementares a ser imputado solidariamente aos Sr. Solimar Charopen Gonçalves e Celso Piaseski seria de R$ 48.000,00 (vide item 28 da instrução de mérito) . No entanto, na mesma linha da instrução precedente, o débito, nesse ponto, deve ser calculado levando-se em consideração a lista de materiais devolvidos acostada à peça 182, p. 67. Em seu pronunciamento, o Auditor-Instrutor, de maneira correta, verificou que a citada lista continha apenas dois itens de materiais complementares listados no plano de trabalho, quais sejam, bola de borracha e luva de goleiro, nas quantidades respectivas de 71 e 80. Na ocasião, pelo fato de a lista não ter especificado o número da bola de borracha, o Auditor-Instrutor considerou como sendo a de nº 8 pelo fato de possuir valor mais favorável ao responsável. Assim, foram feitos os seguintes cálculos:
 (71 X R$ 14,60 + 80 X R$ 34,90) = R$ 3.786,00 (valor do material devolvido) 
Débito = R$ 44.214,00 (R$ 48.000,00 - R$ 3.786,00) 
Para este débito, será usado, como termo a quo, a data de crédito dos recursos repassados pelo Ministério do Esporte na Conta Poupança, visto que, a teor dos fatos narrados no processo, a despesa não foi realizada (8/7/2008) 
40.	Feitos os comentários nos itens precedentes (30 a 39) , sugiro ao Tribunal que rejeite as alegações de defesa apresentadas pelo Sr. Solimar Charopen Gonçalves, manifeste-se pela irregularidade de suas contas, impute-lhe o débito abaixo descrito e lhe aplique, individualmente, a multa capitulada no art. 57 da Lei 8.443/92.
	Débito (R$) 
	Data da Ocorrência

	96.056,80 (1) 
	23/12/2009

	96.056,80 (1) 
	10/02/2010

	96.056,80 (1) 
	05/03/2010

	44.214,00 (1) 
	08/07/2008

	182.400,00 (2) 
	12/05/2010

 (1) Débitos em solidariedade com o Sr. Celso Piaseski
 (2) Débito em solidariedade com o Sr. Celso Piaseski e a empresa Convida Alimentação Ltda.
Responsabilização do Sr. Celso Piaseski (Citação) 
41.	Acresça-se aos argumentos lançados na análise das alegações de defesa constante da instrução precedente o fato de que, a exemplo do Sr. Solimar, o Sr. Celso Piaseski não demonstrou ter adotado nenhuma medida efetiva para garantir a correta liquidação das despesas inerentes aos contratos celebrados com as empresas IDECACE e Convida. Também não trouxe aos autos nenhuma medida que tenha adotado no sentido de garantir um acompanhamento eficaz da execução dos dois ajustes. Essa atitude omissiva, certamente contribuiu para que as irregularidades detectadas nas duas avenças fossem praticadas, comprometendo, em certo grau, o atingimento dos objetivos do Programa Segundo Tempo no Estado do Rio Grande do Sul.
42.	Pelo contrário, depreende-se da leitura das alegações de defesa que, a todo momento, o Sr. Celso Piaseski tentou esquivar-se de suas responsabilidades, embora tais incumbências estivessem devidamente consignadas no art. 16, inciso V, do Estatuto da Fundação de Esporte e Lazer do Rio Grande do Sul - Fundergs.
43.	Feitos os comentários nos itens precedentes (41 e 42) , sugiro ao Tribunal que rejeite as alegações de defesa apresentadas pelo Sr. Celso Piaseski, manifeste-se pela irregularidade de suas contas, impute-lhe o débito abaixo descrito e lhe aplique, individualmente, a multa capitulada no art. 57 da Lei 8.443/92.
	Débito (R$) 
	Data da Ocorrência

	96.056,80 (1) 
	23/12/2009

	96.056,80 (1) 
	10/02/2010

	96.056,80 (1) 
	05/03/2010

	44.214,00 (1) 
	08/07/2008

	182.400,00 (2) 
	12/05/2010

 (1) Débitos em solidariedade com o Sr. Solimar Charopen Gonçalves
 (2) Débito em solidariedade com o Sr. Solimar Charopen Gonçalves e a empresa Convida Alimentação Ltda.
Responsabilização da Sra. Renita Nair Dametto (Audiência) 
44.	Manifesto-me a nossa aquiescência com os argumentos lançados nos itens 76 e 77 da instrução precedente para propor ao Tribunal que acate as razões de justificativa apresentadas pela Sra. Renita Nair Dametto.
Responsabilização do Sr. Robinson de Alencar Brum Dias
45.	Manifestamos a nossa concordância com a análise feita pela então Secex/RS (peça 35) e ratificada pela instrução precedente no sentido de excluir do rol de responsáveis o Sr. Robinson de Alencar Brum Dias.
Encaminhamento
46.	Em razão do exposto, com os acréscimos lançados neste parecer, manifesto-me, em essência, de acordo com a proposta lançada na instrução precedente e submeto à consideração superior o presente processo, com as seguintes propostas:
	a) acatar as alegações de defesa apresentadas pelos Srs. Fabrício Arouca de Nadai (CPF XXX.280.158-XX) , Sérgio de Nadai (CPF XXX.661.568-XX) e Fernando Arouca de Nadai (CPF XXX.840.708-XX) , e pela Sra. Sandra Arouca de Nadai (CPF XXX.804.888-XX) , sócio da empresa Convida Alimentação Ltda., de forma a excluí-los do rol de responsáveis da presente tomada de contas especial;
	b) acatar as razões de justificativa apresentadas pela Sra. Renita Nair Dametto (CPF XXX.200.180-XX) , Diretora-Presidente Fudergs na data estipulada pelo então Ministério do Esporte para apresentação da prestação de contas do Convênio 200/2007 (SIAFI 603029) , afastando sua responsabilidade pela omissão no dever de prestar contas;
	c) rejeitar as alegações de defesa apresentadas pelos Srs. Solimar Charopen Gonçalves (CPF XXX.454.770-XX) e Celso Piaseski (CPF XXX.820.120-XX) , Diretor-Presidente e Diretor Administrativo, respectivamente, da Fundação de Esporte e Lazer do Rio Grande do Sul - Fundergs à época, uma vez que não foram capazes de elidir a irregularidade que lhes foi imputada;
	d) rejeitar as alegações de defesa apresentadas pela empresa Convida Alimentação Ltda. (CNPJ 48.865.828/0001-39) , uma vez que não foram capazes de elidir a irregularidade que lhe foi imputada;
	e) julgar irregulares, nos termos dos arts. 1º, inciso I, 16, inciso III, alínea "c", § 2º, da Lei 8.443/1992 c/c os arts. 19 e 23, inciso III, da mesma Lei, e com arts. 1º, inciso I, 209, incisos III, 210 e 214, inciso III, do Regimento Interno/TCU, as contas do Sr. Solimar Charopen Gonçalves (CPF XXX.454.770-XX) , Diretor-Presidente da Fudergs no período de 11/2008 a 5/2010, do Sr. Celso Piaseski (CPF XXX.820.120-XX) , Diretor-Administrativo da Fudergs no período de 2/2007 a 5/2010, e da empresa Convida Alimentação Ltda. (CNPJ 48.865.828/0001-39) , empresa contratada no âmbito do Convênio 200/2007 para fornecimento dos kits lanche, condenando-os solidariamente ao pagamento das importâncias a seguir especificadas, atualizadas monetariamente e acrescidas dos juros de mora, calculados a partir das datas discriminadas até a data da efetiva quitação do débito, fixando-lhes o prazo de quinze dias, para que comprovem, perante o Tribunal, o recolhimento das referidas quantias aos cofres do Tesouro Nacional, nos termos do art. 23, inciso III, alínea "a", da citada lei
Débito 1 - Responsáveis Solidários - Srs. Solimar Charopen Gonçalves e Celso Piaseski
	Débito (R$) 
	Data da Ocorrência

	96.056,80 
	23/12/2009

	96.056,80 
	10/02/2010

	96.056,80 
	05/03/2010

	44.214,00 
	08/07/2008

Débito 2 - Responsáveis Solidários - Srs. Solimar Charopen Gonçalves e Celso Piaseski e empresa Convida Alimentação Ltda.
	Valor Original (R$) 
	Data da Ocorrência

	182.400,00
	12/5/2010

	f) aplicar individualmente ao Sr. Solimar Charopen Gonçalves (CPF XXX.454.770-XX) , Diretor-Presidente da Fudergs no período de 11/2008 a 5/2010, ao Sr. Celso Piaseski (CPF XXX.820.120-XX) , Diretor-Administrativo da Fudergs no período de 2/2007 a 5/2010, e à Convida Alimentação Ltda. (CNPJ 48.865.828/0001-39) a multa prevista no art. 57 da Lei 8.443/1992 c/c o art. 267 do RI/TCU, fixando-lhes o prazo de quinze dias, a contar da notificação, para que comprovem, perante o Tribunal (art. 214, III, a, do Regimento Interno do TCU) , o recolhimento da dívida aos cofres do Tesouro Nacional, atualizada monetariamente desde a data do acórdão proferido por este Tribunal até a do efetivo recolhimento, se pagas após o vencimento, na forma da legislação em vigor;
	g) autorizar, desde logo, a cobrança judicial das dívidas, caso não atendidas as notificações, na forma do disposto no art. 28, inciso II, da Lei 8.443/1992;
	i) autorizar também, desde logo, se requerido, com fundamento no art. 28, inciso I, da Lei 8.443, de 1992 c/c o art. 217, §§ 1º e 2º do Regimento Interno, o parcelamento das dívidas em até 36 parcelas, incidindo sobre cada parcela, corrigida monetariamente, os correspondentes acréscimos legais, fixando-lhes o prazo de quinze dias, a contar do recebimento da notificação, para comprovar perante o Tribunal o recolhimento da primeira parcela, e de trinta dias, a contar da parcela anterior, para comprovar os recolhimentos das demais parcelas, devendo incidir sobre cada valor mensal, atualizado monetariamente, os juros de mora devidos, no caso do débito, na forma prevista na legislação em vigor, alertando os responsáveis de que a falta de comprovação do recolhimento de qualquer parcela importará o vencimento antecipado do saldo devedor, nos termos do § 2º do art. 217 do Regimento Interno deste Tribunal; e
	h) enviar cópia do Acórdão a ser prolatado, bem como do Relatório e do Voto que o fundamentarem ao Procurador-Geral da República no Estado do Rio Grande do Sul, nos termos do § 3º do art. 16 da Lei 8.443/1992 c/c o § 7º do art. 209 do Regimento Interno do TCU, para adoção das medidas cabíveis, bem como à Superintendência da Polícia Federal no Rio Grande do Sul (IPL 0889/2015-4 SR/PF/RS) , informando-lhes que o inteiro teor da decisão pode ser consultado no endereço www.tcu.gov.br/acordaos.
4.	O Ministério Público junto a este Tribunal, no Parecer à Peça 223, manifesta parcial discordância com a proposta oferecida à Peça 221, corroborada essencialmente à Peça 222, em razão dos seguintes fundamentos:
"[...] Preliminarmente à apresentação das razões dessa divergência, contudo, cabe ressalvar que tomo as questões e elementos postos no parecer da unidade técnica como ponto de partida para essa manifestação, de modo a dar cumprimento às honrosas incumbências cometidas constitucional e legalmente a este MP junto ao TCU e a evitar a repetição e o desperdício dos esforços havidos na instrução processual e em sua dupla instância revisora.
Não posso concordar que a empresa contratada, que não é gestora de recursos públicos nem tem o dever de prestar contas, seja responsabilizada, como diz a instrução em várias passagens, pela "não apresentação de documentação comprobatória do efetivo cumprimento do objeto dos contratos" ou porque "não há como assegurar a quantidade de kits entregues".
Tampouco pode ser imputado à empresa contratada o fato de que "não foram carreados aos autos elementos concretos, como fotografias da distribuição e assinaturas de frequência dos beneficiários, capazes de comprovar o efetivo fornecimento da alimentação".
O recebimento de pagamento realizado por órgão público não impõe ao particular contratado o ônus de comprovar a prestação do fornecimento ou serviço. Esse ônus surge da efetivação do pagamento apenas para quem o realiza, haja vista que é a gestão de recursos públicos que impõe o dever de prestar contas. 
A impossibilidade, nos presentes autos, de "se assegurar a quantidade de kits entregues e se realmente houve fornecimento de alimentação" não torna o recebimento de pagamento pela empresa contratada ilegal. Essa irregularidade torna tão somente a realização do pagamento ilegal. Apenas a demonstração da quantidade irregular ou do não fornecimento de alimentação tornaria o recebimento ilegal.
Insisto nesse ponto de vista porque vejo com frequência nas instruções dos processos nessa Corte que a distinção ora evidenciada não vem sendo bem compreendida, exceto quando se trata de auditoria em obras, onde suas consequências já são aplicadas correntemente. No caso das obras, sim, o procedimento adotado tem sido correto e os recebimentos de pagamentos pelos contratados somente são impugnados quando há a demonstração de superfaturamento ou de inexecução dos serviços. Não há qualquer razão jurídica para que os demais fornecimentos sejam tratados de forma distinta pelo TCU.
O recebimento de pagamento pelo contratado pode ser legal mesmo que a sua realização pelo gestor público não seja. A legalidade da realização do pagamento e a legalidade do recebimento do pagamento respondem a exigências distintas. O recebimento se torna legal perante o cumprimento pelo contratado das obrigações assumidas no ajuste. Já a realização pelo gestor do pagamento requer que ele atenda a todos os preceitos e exigências das normas administrativas, voltadas a garantir que sua conduta se oriente no sentido do atendimento do interesse público e, ao mesmo tempo, que seja adequadamente documentada para permitir a ação dos mecanismos e dos órgãos de controle.
A distinção entre a realização ilegal do pagamento e o seu legal recebimento pode num primeiro momento causar surpresa a alguns intérpretes dada a assimetria que encerra, mas é absolutamente necessária e perfeitamente coerente com a distribuição também assimétrica do ônus da prova sobre a regularidade da despesa, que deve ser atribuído a quem tem o dever de prestar contas.
Se o contratado recebeu o pagamento, deve-se presumir, em face de todas as exigências impostas ao administrador para a realização desses pagamentos, inclusive de verificação do cumprimento das obrigações assumidas pelo contratado, que o fornecimento foi realizado. Essa presunção, porém, não se aplica ao gestor, porque ele tem o dever de prestar contas, nem é absoluta, já que pode ser afastada mediante prova em sentindo contrário, como ocorre quando o TCU comprova o superfaturamento de uma obra, por exemplo.
Deve-se reconhecer a dificuldade de em muitos casos os órgãos de controle produzirem essa prova, mas que se espera superar com a fiscalização rigorosa e a punição exemplar dos gestores desonestos e incompetentes e com o contínuo aperfeiçoamento de técnicas e ferramentas de auditoria, como já ocorre no setor da fiscalização de obras, e não com a atribuição do dever de prestar contas ao contratado, inteiramente incompatível juridicamente não só com a Constituição e o ordenamento jurídico, mas também logicamente com o próprio instituto da prestação de contas.
O contratado tem o direito de recebimento do pagamento com o adimplemento da condição contratual, embora, para a sua efetiva realização, tenha de suportar o ônus de aguardar e se sujeitar aos atos de liquidação da despesa e demais exigências a que o gestor eventualmente esteja submetido. Nem por isso essas exigências se convertem em requisitos para o reconhecimento do seu direito ao recebimento, tampouco seu não atendimento, muito menos a não comprovação desse atendimento, invalida e impõe a devolução dos recebimentos realizados.
Se o administrador não adota as providências que lhe competem para a liquidação da despesa ou, as havendo adotado, não é capaz de comprová-las, não se pode esperar do contratado que se imiscua em atribuições alheias de modo a assegurar sua regular realização e a produção da prova correspondente. Esse comportamento não seria cabível nem mesmo durante a execução do contrato, quanto mais anos depois e em sede de processo de controle externo.
O ordenamento jurídico não pode ser interpretado de modo que admita o enriquecimento sem causa da Administração. A dúvida sobre o efetivo fornecimento não pode, portanto, constituir fundamento para obrigar o contratado a restituir os pagamentos recebidos. Poderia ocorrer de ele ter que devolver pagamentos por fornecimento regularmente realizado. O mesmo raciocínio, no entanto, não se aplica ao gestor. O eventual ressarcimento ao erário por fornecimento efetivamente realizado, mas não suscetível de comprovação, pode até constituir enriquecimento da Administração, mas não sem causa. O gestor dá causa a essa obrigação quando deixa de cumprir seu dever no sentido de documentar adequadamente a realização da despesa e, com isso, torna impossível a prestação de contas dos recursos dispendidos sob sua autoridade.
A dúvida sobre o fornecimento não basta, portanto, para determinar a condenação do contratado. Ele somente deverá ser responsabilizado quando houver contribuído para a ocorrência de dano comprovado, e não por dano presumido em decorrência do descumprimento total ou parcial de dever que não lhe compete, como é o caso da prestação de contas sobre a boa e regular realização da despesa.
No caso vertente, a unidade técnica propõe a condenação da empresa Convida porque, como esclarece o diretor na sua manifestação à peça 222, "não há como se medir qual grau de execução do contrato" e "pelo fato de o direito do credor não ter sido aferido com base em títulos e documentos comprobatórios do respectivo crédito". Não se sabe, então, se a empresa executou ou não o objeto, nem se nega seu direito de credora, mas tão somente a existência de aferição adequada. Torna-se patente, pois, à luz do entendimento havido neste parecer, a impossibilidade de condenação da empresa Convida "pelo montante total que lhe foi pago", conforme proposta à peça 222. Na ausência de outros elementos para quantificar a exata dimensão da execução do objeto do contrato, creio que deva ser considerada a declaração da própria empresa admitindo a inexecução do item relativo ao fornecimento de suco em polpa, com sua condenação ao ressarcimento da importância correspondente.
Acerca das demais inconformidades atestadas no chamado "kit" lanche, creio que não devem ser consideradas na condenação. A substituição das bolachas por biscoitos recheados teria levado os beneficiários do programa a se alimentarem de maneira inadequada. Não foi mencionada, porém, nenhuma demonstração de déficit nutricional relevante que permitisse conclusão tão drástica. Particularmente, considero duvidosa tal afirmação quando se sabe que o kit em questão não se destinava a suprir necessidades nutricionais, mas sim servir de suporte adicional para a prática de esportes por crianças e adolescentes, atividade compatível com o consumo de alimentos de alto teor energético. Acerca das "rapadurinhas vencidas", a que se reporta a própria defendente, a instrução não apresentou a dimensão que o problema teria alcançado, tampouco contestou a alegação de que a contratante teria atrasado pagamentos e solicitações dos produtos.
Também não concordo com a condenação do Sr. Celso Piaseski, ao menos não sob os fundamentos adotados na instrução. A contestação por ele oferecida em sua defesa, no sentido de que não era sua atribuição autorizar pagamentos foi bem desmentida pela unidade técnica mediante as disposições estatutárias da entidade. Ocorre, porém, que essas disposições não bastam para condená-lo, haja vista que o fato de o responsável ser detentor de atribuição para a prática do ato não prova que ele efetivamente o praticou. A instrução deveria apontar quais pagamentos o diretor administrativo efetivamente autorizou, indicando o documento correspondente que comprovasse a autoria.
Além disso, considero, ao contrário do diretor que se manifestou à peça 222, que não se possa, em face dos elementos aduzidos na instrução, imputar "atitude omissiva" ao Sr. Celso Piaseski. A acusação carece de especificação, havendo sido formulada em termos vagos ao alegar que ele "não demonstrou ter adotado nenhuma medida efetiva para garantir a correta liquidação das despesas inerentes ao contrato" e que não acompanhou a execução desses ajustes. Ora, sob pena de inviabilizar a defesa do acusado, deve ser apontada concretamente qual medida que o responsável deixou de adotar e que dever ele descumpriu.
Ante o exposto, discordo parcialmente da proposta oferecida pelo Sr. Diretor à peça 222, por entender que a condenação em débito da empresa Convida deva ser restrita ao valor recebido para o fornecimento de suco em polpa e que devam ser acolhidas as alegações de defesa do Sr. Celso Piaseski. [...]".
É o Relatório.

8.1. Sharla Ruana dos Santos Camargo Stumm Rech (96.702/OAB-RS) e outros, representando Solimar Charopen Gonçalves.
8.2. Marcelo Marcante Flores (72813/OAB-RS), representando Celso Piaseski.  
8.3. Eduardo Camilo de Aguiar, representando Sergio de Nadai, Sandra Arouca de Nadai, Convida Alimentacao Eireli - Em Recuperação Judicial, Fabricio Arouca de Nadai e Fernando Arouca de Nadai.

Subprocurador-Geral Lucas Rocha Furtado.

TOMADA DE CONTAS ESPECIAL. MINISTÉRIO DO ESPORTE. CONVÊNIO. IMPLANTAÇÃO DE OITENTA NÚCLEOS DE ESPORTE EDUCACIONAL DO PROGRAMA SEGUNDO TEMPO (PST) PARA ATENDIMENTO A CRIANÇAS, ADOLESCENTES E JOVENS, COM PRÁTICAS ESPORTIVAS EDUCACIONAIS EM MUNICÍPIOS GAÚCHOS. INEXECUÇÃO PARCIAL DO CONVÊNIO E NÃO APRESENTAÇÃO DA PRESTAÇÃO DE CONTAS. CITAÇÃO. ACATAMENTO DAS RAZÕES DE JUSTIFICATIVA DE TRÊS RESPONSÁVEIS.EXCLUSÃO DA RELAÇÃO PROCESSUAL. REJEIÇÃO DAS RAZÕES DE JUSTIFICATIVA DOS DEMAIS. CONTAS IRREGULARES. DÉBITO.MULTA. COMUNICAÇÕES.

TOMADA DE CONTAS ESPECIAL (TCE)

Secretaria de Controle Externo de Tomada de Contas Especial (SecexTCE).

Aprecia-se nesta oportunidade Tomada de Contas Especial instaurada pelo então Ministério do Esporte - ME, em desfavor da Fundação de Esporte e Lazer do Rio Grande do Sul (Fundergs) e seus ex-Diretores Celso Piaseski, Solimar Charopen Gonçalves e Robinson de Alencar Brum Dias, em razão da não apresentação da prestação de contas do Convênio 200/2007 (Siafi 603029) , após a rescisão, bem como pela impossibilidade de atestar a regular execução dos recursos repassados e o cumprimento do objeto, que previa a implantação de oitenta núcleos de esporte educacional do Programa Segundo Tempo (PST) para atendimento a crianças, adolescentes e jovens, com práticas esportivas educacionais em municípios gaúchos.
2.	Conforme disposto na cláusula quarta do termo de convênio, assinado em 31/12/2007 pelo Diretor-Presidente Carlos Antônio Finck (Peça 2, p. 195-211) , foram previstos R$ 3.486.300,00 para a execução do objeto, dos quais R$ 2.788.100,00 seriam repassados pelo concedente e R$ 698.200,00 corresponderiam à contrapartida. A contrapartida seria prestada em pagamento de Recursos Humanos [1 Coordenador Geral no valor de R$ 1.200,00 por 14 meses - R$ 16.800,00, e 600 Coordenadores de Núcleo por R$ 600,00 cada, durante 13 meses - 624.000,00, totalizando R$ 640.800,00, mais despesas de transporte (viagens, hospedagens e diárias) no valor de R$ 57.400,00, completando os R$ 698.200,00 (Peça 2, p. 169) ].
3.	Retifica-se que o número de 600 coordenadores está equivocado, uma vez que seria necessário 1 por núcleo, e, no total, são 80 núcleos. Dessa forma, o cálculo financeiro correto seria: 80 coordenadores com salário de R$ 600,00 no decorrer de 13 meses, o que resulta em R$ 624.000,00.
4.	Observa-se dos autos que, dos recursos federais previamente pactuados, foi repassada apenas a primeira parcela, sob medida cautelar e com base na Nota Conjur 53/2008 (Peça 2, p. 214-5) , eis que o Estado do Rio Grande do Sul estava inscrito como inadimplente (Peça 2, p. 161, 171 e 175) . O repasse foi efetuado mediante a ordem bancária 2008OB902311, no valor de R$ 557.620,00, emitida em 4/7/2008, quando o Diretor Administrativo era o Sr. Celso Piaseski e o Diretor-Presidente, o Sr. Carlos Antônio Finck. Os recursos foram creditados na conta específica em 8/7/2008 e não foram movimentados até 23/12/2009 (conforme extratos constantes à Peça 3, p. 1043-1053) , quando o Diretor-Presidente passou a ser Solimar Charopen Gonçalves.
5.	No âmbito do TCU, com vistas ao saneamento de questões imprescindíveis para definir a responsabilidade individual ou solidária pelos atos de gestão inquinados e para fins de promover a adequada caracterização do débito, a unidade técnica realizou diligências ao Banco do Brasil (Peça 13) , ao Ministério do Esporte (Peça 11) e ao Governo do Estado do RS (Peça 12) . 
6.	Após a análise das respostas às comunicações (Peças 17, 18 e 32) , a então Secex/RS concluiu pela responsabilidade do Sr. Solimar Charopen Gonçalves, Diretor-Presidente da Fundergs no período de 11/2008 a 5/2010, e do Sr. Celso Piaseski, Diretor-Administrativo no período de 2/2007 a 5/2010, bem como da empresa Convida Alimentação Ltda., representada pelos sócios Fabrício Arouca de Nadai, Sérgio de Nadai, Fernando Arouca de Nadai e Sandra Arouca de Nadai, propondo a citação desses responsáveis (Peça 35, p. 22-23; peça 36) .
7.	Além disso, a unidade técnica propôs a realização de audiência da Sra. Renita Nair Dametto, Presidente da Fundação na data estipulada pelo ME para apresentação da prestação de contas (3/6/2011) , pela sua não apresentação (Peça 35, p. 23; Peça 36) .
8.	A audiência e as citações propostas foram realizadas (Peças 45-52) e devidamente entregues aos responsáveis (Peças 56-62; Peça 190) .
9.	Após análise efetiva nas alegações de defesa apresentadas pelos citados, o auditor instrutor da SecexTCE concluiu que nenhum deles logrou êxito em comprovar a boa e regular aplicação dos recursos públicos federais no âmbito do Convênio 200/2007, Siafi 603029, bem como, em afastar as suas responsabilidades pelas irregularidades apontadas. Apenas em relação ao material esportivo complementar, o débito fora reduzido para R$ 44.214,00.
10.	Desse modo, propôs que as contas do Sr. Solimar Charopen Gonçalves, do Sr. Celso Piaseski e da empresa Convida Alimentação Ltda. sejam julgadas irregulares, procedendo-se a sua condenação em débito e à aplicação da multa prevista no art. 57 da Lei 8.443/1992 (LO/TCU) . 
11.	Destacou que em relação à Convida Alimentação Ltda. não restaram configurados desvio de finalidade ou confusão patrimonial no presente caso, requisitos previstos no art. 50 do Código Civil de 2002 para a configuração do abuso da personalidade jurídica e, consequentemente, da sua desconsideração, de forma que propõe que seus sócios sejam excluídos da relação processual.
12.	Sobre o Sr. Robinson de Alencar Brum Dias, que assumiu a Presidência de fins de maio até o último dia do ano de 2010, e que não foi citado por não ter autorizado despesas e não ser o responsável pela apresentação da prestação de contas, o auditor concordou com a proposta feita na instrução anterior de excluí-lo do rol de responsáveis (Peça 35, p. 19) .
13.	Em relação à omissão na prestação de contas do Convênio 200/2007, ao analisar a resposta da Sra. Renita Nair Dametto, Diretora-Presidente da Fundação na data estipulada pelo ME para a apresentação da prestação de contas (3/6/2011) , o auditor considerou que a ex-Diretora tomou as medidas cabíveis a fim de apurar os responsáveis pelas irregularidades apontadas no Relatório de Sindicância e ressarcir o Erário, além de justificar com êxito a impossibilidade de se promover a devida prestação de contas.
14.	Ressalta que, conforme Acórdão 1441/2016-TCU-Plenário, no caso em exame, não ocorreu a prescrição, pois os recursos repassados foram creditados na conta específica do convênio em 8/7/2008, sendo que a citação dos responsáveis foi ordenada em 30/10/2017. 
15.	Registra a instrução que não há nos autos elementos para que se possa efetivamente aferir e reconhecer a ocorrência de boa-fé na conduta dos responsáveis, podendo este Tribunal, desde logo, proferir o julgamento das contas, nos termos dos §§ 2º e 6º do art. 202 do Regimento Interno do TCU.
16.	o Auditor registra, por fim, que em anexo aos autos, existem solicitações do Ministério Público Federal e da Superintendência da Polícia Federal no Rio Grande do Sul (IPL 0889/2015-4 SR/PF/RS) , a quem também merecer ser dado conhecimento da decisão a ser adotada neste processo.
17.	O diretor técnico no Parecer à Peça 221, que teve anuência do titular da unidade técnica, manifestou-se parcialmente de acordo com a proposta do auditor.
18.	Registrou que em resposta à diligência dirigida ao Banco do Brasil S.A., foi encaminhada a documentação acostada à Peça 1. Detalha o conteúdo dos extratos bancários, conforme segue:
	"[...] Os extratos da c/c 70.313-3 (Ag. 3798) não registraram movimentações no período compreendido entre janeiro de 2013 a agosto de 2016, e, em 19/5/2011, o saldo estava zerado (peça 17, p. 2-15) . Já a conta poupança nº 010.070.313-5, no período de julho de 2008 a dezembro de 2011, apresentou a seguinte movimentação: a)  depósito, em 8/7/2008, no valor de R$ 557.620,00 (liberação da 1ª parcela do ajuste - peça 17, p. 16) ; b)  até 8/12/2009, a conta poupança recebeu apenas juros e correção monetária; c) em 23/12/2009, houve o primeiro resgate automático, no valor de R$ 96.056,80 (peça 17, p. 17) ; d)  em 10/2/2010, houve o segundo resgate no valor de R$ 96.056,80 (peça 17, p.17) ; c)  em 5/3/2010, houve o terceiro resgate  no valor de R$ 96.056,80; d) em 11/5/2010, houve um resgate no valor de R$ 182.400,00  (peça 17, p.17) . d) no período entre 11/5/2010 a 19/5/2011 houve apenas a incidência de correção monetária e juros; e) em 19/5/2011, houve um resgate de R$ 169.166,76 (peça 17, p. 18) ; e f)  em 30/12/2011, a conta poupança foi considerada encerrada/liquidada (peça 17, p.18) .
 (1) Os saques no valor de R$ 96.056,80 destinaram-se ao pagamento do Instituto para o Desenvolvimento da Criança e do Adolescente pela Cultura e Esporte - Idecace.
 (2) O saque de R$ 182.400,00 refere-se ao pagamento da empresa Convida Alimentação Ltda.
 (3) O saque de R$ 169.166,76 diz respeito à devolução de recursos ao Tesouro Nacional [...]".
19.	Consigna que, conforme o art. 16 do Decreto 41.491/2002, que instituiu a Fundergs e aprovou o seu Estatuto (Peça 2, p. 89-116) , competia, entre outras atribuições, ao Diretor-Presidente assinar acordos, ajustes, contratos e termos de compromisso, bem como transferência de recursos, concessão de auxílios e subvenções autorizadas pelo Conselho de Planejamento, e, ainda, autorizar despesas, assinar cheques e outros títulos, juntamente com o Diretor Administrativo, bem como homologar e dispensar licitações. Por sua vez, o art. 23 dispunha que o controle contábil e financeiro da Fundergs seria exercido pelo Conselho Curador, colegiado esse que, segundo as alegações de defesa acostadas à Peça 206, nunca existiu.
20.	Anota que a Fundergs, devido à situação financeira vivenciada pelo Estado do Rio Grande do Sul, transferiu, com a aquiescência do Ministério do Esporte (alteração do Plano de Trabalho do Convênio 200/2007) , aos municípios partícipes do programa, a incumbência de disponibilizar um profissional formado em educação física por núcleo para exercer a função de coordenador. O ônus da remuneração desses profissionais seria assumido pelos municípios.
21.	Menciona que, no que tange aos monitores e ao Coordenador-Geral, inicialmente, a seleção desses profissionais estaria a cargo da Fundação para o Desenvolvimento de Recursos Humanos - FDRH. Para tanto, o então Presidente da Fundergs, Sr. Solimar Charopen Gonçalves, chegou a assinar o Termo de Contrato de Prestação de Serviços 2/2009 (Peça 2, p. 886-897) . No entanto, posteriormente, por motivo não constante dos autos, a Fundergs descartou a FDRH e optou por realizar a contratação de empresa a qual se responsabilizaria pelo processo seletivo dos 214 profissionais envolvidos com o Programa, bem como faria o gerenciamento da folha de pagamento desses trabalhadores.
22.	Relata que a seleção foi realizada por meio do Pregão Eletrônico 514/CELIC, de 11/9/2009 (Peça 4, p. 47-58) , do Instituto para o Desenvolvimento da Criança e do Adolescente pela Cultura e Esporte - Idecace e que não consta dos autos o contrato celebrado que possibilitou o pagamento no valor de R$ 96.056,80 nos meses dezembro/2009 e fevereiro e março de 2010. Detectou, ainda, que em abril de 2010, havia sido pago valor a maior ao Idecace e, diante do ocorrido, foi requerido à citada pessoa jurídica a quitação das folhas salariais do Coordenador-Geral e dos monitores relativas aos meses de fevereiro, março e abril (Peça 3, p. 526-531) .
23.	Assegura o diretor que no decorrer da relação jurídica mantida entre a Fundergs e o Idecace, foram detectados problemas na execução do ajuste, a exemplo do não recolhimento de encargos sociais, pagamento de valor superior a título de bolsa auxílio aos monitores (R$ 568,25 em vez de R$ 300,00) , uso de estagiários e não empregados celetistas como previa o edital do pregão eletrônico e a suspensão dos pagamentos dos monitores a partir de abril de 2010 (Peça 3, p. 577-579 e 933) .
24.	Destaca, também, outro ponto inerente ao objeto do Convênio 200/2007, que diz respeito ao material esportivo. O Plano de Trabalho do Termo de Convênio 200/2007 previa o valor de R$ 48.000,00 (Peça 2, p. 15) destinado à aquisição de material esportivo complementar, totalizando 11.600 itens (Peça 2, p. 11) , além de outros que seriam doados pelo Programa Pintando a Liberdade (http://www2.esporte.gov.br/pintando/) (Peça 2, p. 14) , nos termos do previsto no Parecer 54/2007-DEEIC/SNEED/ME, de 7/11/2007, item 6.2 (Peça 2, p. 163-71) . O fornecimento do material esportivo à Fundergs pelo Programa Pintando a Liberdade foi previsto na cláusula segunda, alínea "h", do Termo de Convênio (Peça 2, p. 195-211) .
25.	Relata que a CELIC, em 29/10/2009, abriu pregão eletrônico para aquisição de materiais esportivos tais como: bomba de metal cromado para inflar bola, bico para bomba de inflar bola, bola de borracha sem ventil n. 4, bola de borracha sem ventil n. 8, colete de identificação na cor laranja, colete de identificação na cor verde, luva para goleiro de futebol de salão em neoprene tam. G, apito de plástico preto, aro de plástico em PVC, corda sizal trançada de 10 m e corda de 2,2m em sizal trançada (Peça 4, p. 34-37) . No dia anterior, havia aberto o Edital 542/09, para aquisição de materiais de segurança e proteção, tais como cone para sinalização de trânsito, com 0,75 e 0,50 cm de altura (Peça 4, p. 39-40) . O Edital 541/09, também de 28/10/2009, pretendia adquirir, entre outros materiais que não se destinavam ao PST, cronômetro de precisão digital (Peça 4, p. 41-44) . O cronômetro não foi adjudicado a nenhum dos proponentes em razão do valor estar acima do máximo aceito (Peça 4, p. 45-46) .
26.	Em relação às despesas realizadas com material esportivo, o item 25 do Parecer Financeiro 151/2012-CPREC/CGPCO/DGI/SE/ME é contundente ao afirmar que as despesas no valor total de R$ 33.943,10, consubstanciadas em notas fiscais apresentadas pela Fundergs, não encontram correlação com as saídas de numerário registradas nos extratos bancários da conta bancária específica do Convênio 200/2007 (Peça 2, p. 1334) . Tal opinião é ratificada pela conciliação bancária realizada, conforme transcrito no item 18 acima.
27.	Assim, entende que houve sérios problemas na distribuição de materiais esportivos a diversos núcleos localizados nos municípios gaúchos, conforme extrai do material relativo à Comissão de Sindicância aberta pela Fundergs, na Administração da Sra. Renita Nair Dametto, (Peça 4, p. 95, 96, 97, 98, 99 e 100) , Reforço Alimentar (Contrato 5, de 26/7/2009 - Peça 32, p. 27) .
28.	No que se refere ao reforço alimentar, menciona que, de início, já havia uma incompatibilidade entre a especificação do objeto a ser contratado mediante procedimento licitatório a ser conduzido pela CELIC/RS (Anexo III, Peça 4, p. 17) e a exigência feita pelo órgão repassador dos recursos (Parecer 54/2007 - DELIC/SNEED/ME - Peça 2, p. 163-171) . Enquanto o Estado do Rio Grande do Sul definia que a empresa a ser contratada forneceria pacote de bolacha de 45g, um suco de polpa de frutas de 200ml de sabores diversos e um doce ou uma fruta, o órgão concedente definiu como cardápio frutas da época, sanduíches, cachorro-quente, sucos e achocolatados. A justificativa apresentada para a discrepância foi a de que o valor de R$ 1,00 per capita não permitia a fiel observância do citado Parecer do Ministério do Esporte, o que entende parecer plausível.
29.	O diretor destaca, também, que, de acordo com correspondência emitida pela Secretaria Municipal de Educação de Pelotas/RS (Peça 3, p. 549-550) , a empresa Convida Alimentação Ltda., em 17/11/2009, na verdade, entregou suco artificial em pó sabor manga (de baixo teor nutricional e proibido pela Resolução/FNDE 38/2009 - art. 17) , além de rapadurinha de leite de 30 g e sachê com 4 biscoitos recheados, alimentos com alto teor de glicose e, por isso, inadequados para serem consumidos por crianças e adolescentes durante todo o mês. Em razão disso, a entrega efetuada pela citada empresa continuou intacta no município de Pelotas/RS.
30.	No decorrer da execução do contrato, registra que houve denúncias na Ouvidoria do Ministério do Esporte no sentido de que havia núcleos há meses sem receber o reforço alimentar. Foi consignado na Informação 120/2010 - Denúncia/PST/SNEED/ME que, embora implementada no Programa Segundo Tempo/RS, a ação de reforço alimentar não chegou a núcleo algum desde dezembro de 2009 (Peça 2, p. 1237 e 1251-1252) .
31.	Após descrever as ações processuais adotadas para saneamento do processo e sobre a proposta do auditor, posiciona-se sobre a responsabilização dos arrolados.
32.	Em relação à inclusão dos sócios da empresa Convida Alimentação Ltda. no polo passivo da presente TCE, registra que a então Secex-RS teria deixado de observar a jurisprudência do Tribunal em dois aspectos. Primeiro, porque não demonstrou o desvio de finalidade (Teoria Maior Subjetiva da Desconsideração) , caracterizado pelo ato intencional dos sócios de fraudar terceiros com o uso abusivo da personalidade jurídica, tampouco a confusão patrimonial (Teoria Maior Objetiva da Desconsideração) , evidenciada pela inexistência, no campo dos fatos, de separação entre o patrimônio da pessoa jurídica e dos seus sócios (STJ REsp 1325663/SP) . Nesses termos, menciona o Acórdão 2677/2013-TCU-Plenário-BZ. Segundo, porque, mesmo caracterizada a situação descrita anteriormente, a proposta de desconsideração da personalidade jurídica, nos casos de abuso de direito, deve ser submetida à deliberação do Colegiado competente para julgar o processo em que ocorre a questão incidental. Somente após a deliberação do Tribunal será possível citar as pessoas naturais responsáveis pelo abuso da personalidade jurídica. Nesse sentido, cita o Acórdão 2096/2011-TCU-Primeira Câmara-WAR. 
33.	Ainda quanto ao assunto, defende que o vínculo meramente contratual entre a entidade privada e o Poder Público não permite a responsabilização solidária da empresa contratada e de seus administradores por prejuízos causados ao Erário, exceção feita às hipóteses legais de desconsideração da personalidade jurídica  (art. 50 do Código Civil) - Acórdão 2267/2015-TCU-Primeira Câmara-WAR.
34.	Assim, manifesta-se de acordo com a proposta do Auditor-Instrutor, no sentido de excluir os sócios da empresa Convida Alimentação Ltda., Srs. Fabrício Aroca de Nadai, Fernando Arouca de Nadai e Sra. Sandra Arouca de Nadai, do polo passivo da presente TCE, acrescentando proposta no sentido de acatar as alegações de defesa apresentadas pelos citados responsáveis.
35.	Quanto à responsabilização da Empresa Convida Alimentação Ltda., chamada ao processo em razão da inexecução parcial do contrato, diante da entrega de objeto diferente do especificado, com qualidade inferior, em desacordo com o art. 54, § 1º, da Lei 8.666/1993, bem como por não ter sido integralmente cumprido o contrato, o que motivou a rescisão unilateral, nos termos do art. 77 da Lei 8.666/93, afirma o diretor que, procedendo à análise das alegações de defesa apresentadas (Peça 168) , não foi encontrada documentação, devidamente atestada pelo Coordenador de Núcleo ou por preposto previamente designado, que demonstrasse o local da entrega dos produtos, o quantitativo entregue e a natureza dos produtos distribuídos. Além disso, da Informação 12/2010-Denúncia/PST/SNEED/ME, extrai-se trecho no qual é afirmado de modo categórico que, embora a ação de reforço alimentar tenha sido implementada desde o início do Programa (o contrato com a empresa Convida foi celebrado em 26/7/2009) , o lanche não era servido em núcleo algum desde dezembro de 2009 (Peça 2, p. 1237) , razão pela qual o órgão repassador solicitou à Fundergs que adotasse providências para o saneamento dos problemas relacionados à distribuição do reforço alimentar.
36.	Assegura que o único documento emitido pela Convida que faz menção aos kits de lanches consta do anexo das alegações de defesa apresentadas pelo Sr. Solimar Charopen Gonçalves (Peça 206, p. 99) . Trata-se da Nota Fiscal 816401, que subsidiou o pagamento no valor de R$ 182.400,00, efetuado em maio de 2010 à prestadora do serviço. Entretanto, não há como identificar quem atestou o documento fiscal, tampouco existem documentos anexos à nota que demonstrem a discriminação do que foi entregue (a nota fiscal descreve apenas "Kit lanche") , o local de entrega e o quantitativo de produtos distribuídos.
37.	Acrescenta que, somado à constatação de que o reforço alimentar deixou de ser entregue aos núcleos desde dezembro de 2009, tem-se ainda problemas inerentes à troca dos sucos de polpa por sucos em pó, produto este que, além de ser de natureza diversa da que foi contratada, possui baixo teor nutricional e era proibido pela Resolução/FNDE 38/2009 - art. 17.
38.	Assim, conclui que, em face dos documentos acostados aos autos e levando-se em consideração o teor das alegações de defesa apresentadas pela empresa Convida Alimentação Ltda., não há como se medir qual o grau de execução do contrato pelo fato de o direito do credor não ter sido aferido com base em títulos e documentos comprobatórios do respectivo crédito (art. 63 da Lei 4320/64) , opina que o valor do débito imputado à empresa deve corresponder ao montante integral que lhe foi pago (R$ 182.400,00) .
39.	Na sequência, o diretor traz informações sobre como se deu a citação do Sr. Solimar Charopen Gonçalves, ex-Presidente da Fundação de Esporte e Lazer do Rio Grande do Sul - Fundergs, Celso Piaseski, ex-Diretor Administrativo da Fundação de Esporte e Lazer do Rio Grande do Sul - Fundergs, da empresa Convida Alimentação Ltda. e de seus sócios Fabrício Aroca de Nadai, Fernando Arouca de Nadai e Sandra Arouca de Nadai e a audiência da Sra. Renita Nair Dametto, e analisou as defesas apresentadas.
40.	No que tange ao Sr. Solimar Charopen Gonçalves, entendeu que não foi detectada medida efetiva adotada pelo gestor para resguardar o interesse público quando da realização dos pagamentos efetivados às empresas Idecace e Convida.
41.	Em relação ao Idecace, o gestor diz ter adotado todas as medidas para que a empresa efetuasse o recolhimento dos encargos trabalhistas e contribuições previdenciárias inerentes à mão de obra contratada para atuar no Programa Segundo Tempo. No entanto, a despeito do que foi afirmado, efetuou pagamentos sem se preocupar em exigir previamente as guias de recolhimento das respectivas obrigações patronais. Alternativamente, poderia ter feito o pagamento do valor líquido à empresa, deduzidas as retenções de caráter obrigatório. Em síntese, as medidas supostamente adotadas pelo gestor foram inócuas e incapazes de impedir os problemas ocorridos no decorrer da execução do contrato.
42.	Ainda em relação ao contrato celebrado com o Idecace, afirma constar dos autos a ocorrência de pagamento de valor superior a título de bolsa auxílio aos monitores (R$ 568,25 em vez de R$ 300,00) , bem como o uso de estagiários nos núcleos no lugar de empregados celetistas como previa o edital da licitação. Nesse ponto, as alegações de defesa apresentadas pelo gestor não explicam o motivo pelo qual o gestor deixou de observar o art. 63 da Lei 4320/64, antes de efetuar os pagamentos ao Idecace. Também não foi justificado o motivo pelo qual a Fundergs acompanhou de forma tão deficiente a execução do contrato, pois, do contrário, teria identificado os diversos problemas de execução narrados no processo.
43.	Em razão desses fatos, o diretor propõe que o débito a ser imputado solidariamente aos Srs. Solimar Charopen Gonçalves e Celso Piaseski deva corresponder ao valor total que foi pago ao Idecace (R$ 96.056,80 - 23/12/2009; R$ 96.056,90 - 10/2/2010 e R$ 96.056,80 - 5/3/2010) .
44.	Defende que problemas de natureza similar ocorreram no contrato celebrado entre a Fundergs e a empresa Convida Alimentação Ltda. Neste caso, o gestor também não aferiu o direito do credor com base em títulos e documentos comprobatórios do respectivo crédito, o que tornaria impossível medir qual o grau de execução do contrato. Dessa forma, opina no sentido de que o débito de R$ 182.400,00 deve ser imputado solidariamente à empresa Convida Alimentação Ltda. e aos Srs. Solimar Charopen Gonçalves e Celso Piaseski.
45.	Por fim, em relação ao material esportivo complementar, o diretor assegura que, embora o gestor afirme que o adquiriu por meio de pregão eletrônico, mas não o distribuiu em sua gestão, o item 25 do Parecer Financeiro 151/2012-CPREC/CGPCO/DGI/SE/ME seria contundente ao afirmar que as despesas no valor total de R$ 33.943,10 consubstanciadas em notas fiscais apresentadas pela Fundergs não encontram correlação com as saídas de numerário registradas nos extratos bancários da conta bancária específica do Convênio 200/2007 (Peça 2, p. 1334) . Essa afirmação seria corroborada pela conciliação bancária realizada, reproduzida no item 18 do Voto. 
46. 	Assim, propõe a rejeição das alegações de defesa apresentadas pelo Sr. Solimar Charopen Gonçalves e manifesta-se pela irregularidade de suas contas, com imputação do débito apurado e aplicação da multa capitulada no art. 57 da Lei 8.443/92.
47.	Em relação ao Sr. Celso Piaseski, acrescenta que este também não demonstrou ter adotado medida efetiva para garantir a correta liquidação das despesas inerentes aos contratos celebrados com as empresas Idecace e Convida. Também não trouxe aos autos qualquer medida que tenha adotado no sentido de garantir um acompanhamento eficaz da execução dos dois ajustes. O que teria inviabilizado o atingimento dos objetivos do Programa Segundo Tempo no Estado do Rio Grande do Sul. Assim, manifesta-se pelo julgamento irregulares das suas contas, com imputação de débito e aplicação da multa capitulada no art. 57 da Lei 8.443/92.
48.	No que tange à responsabilização da Sra. Renita Nair Dametto, ouvida em audiência, manifesta-se de acordo com os argumentos lançados na instrução do auditor (os itens 76 e 77) para propor que sejam acatadas as suas razões de justificativa.
49.	Quanto à responsabilização do Sr. Robinson de Alencar Brum Dias, manifesta concordância com análise feita pela então Secex-RS (Peça 35) e ratificada pela instrução do auditor, no sentido de excluí-lo do rol de responsáveis.
50.	O Ministério Público junto a este Tribunal (MPTCU) , no Parecer à Peça 223, manifesta parcial discordância com a proposta oferecida à Peça 221, corroborada essencialmente à Peça 222.
51.	O Parquet entende que a empresa contratada não é gestora de recursos públicos nem tem o dever de prestar contas e que seja responsabilizada pela "não apresentação de documentação comprobatória do efetivo cumprimento do objeto dos contratos" ou porque "não há como assegurar a quantidade de kits entregues" e que tampouco pode ser imputado à empresa contratada o fato de que "não foram carreados aos autos elementos concretos, como fotografias da distribuição e assinaturas de frequência dos beneficiários, capazes de comprovar o efetivo fornecimento da alimentação".
52.	Defende que o recebimento de pagamento realizado por órgão público não impõe ao particular contratado o ônus de comprovar a prestação do fornecimento ou serviço. Esse ônus surgiria da efetivação do pagamento apenas para quem o realiza, haja vista que é a gestão de recursos públicos que impõe o dever de prestar contas. 
53.	Assegura, também, que a impossibilidade de se assegurar a quantidade de kits entregues e se realmente houve fornecimento de alimentação não torna o recebimento de pagamento pela empresa contratada ilegal, pois somente a demonstração da quantidade irregular ou do não fornecimento de alimentação é que ensejaria essa irregularidade.
54.	Registra que, neste caso, a unidade técnica propõe a condenação da empresa Convida porque, como esclarece o diretor na sua manifestação à Peça 222, "não há como se medir qual grau de execução do contrato" e "pelo fato de o direito do credor não ter sido aferido com base em títulos e documentos comprobatórios do respectivo crédito". Não se sabe, então, se a empresa executou ou não o objeto, nem se nega seu direito de credora, mas tão somente a existência de aferição adequada e que torna-se patente, à luz do entendimento havido neste parecer, a impossibilidade de condenação da empresa Convida "pelo montante total que lhe foi pago", conforme proposta à Peça 222. Assim, na ausência de outros elementos para quantificar a exata dimensão da execução do objeto do contrato, defende que se deva considerar a declaração da própria empresa admitindo a inexecução do item relativo ao fornecimento de suco em polpa, com sua condenação ao ressarcimento da importância correspondente.
55.	Acerca das demais inconformidades atestadas no chamado "Kit lanche", acredita que não devem ser consideradas na condenação. A substituição das bolachas por biscoitos recheados teria levado os beneficiários do programa a se alimentarem de maneira inadequada. Não foi mencionada, porém, demonstração de déficit nutricional relevante que permitisse conclusão tão drástica. Considera duvidosa tal afirmação quando se sabe que o kit em questão não se destinava a suprir necessidades nutricionais, mas, sim, servir de suporte adicional para a prática de esportes por crianças e adolescentes, atividade compatível com o consumo de alimentos de alto teor energético. Acerca das "rapadurinhas vencidas", a que se reporta a própria defendente, a instrução não apresentou a dimensão que o problema teria alcançado, tampouco contestou a alegação de que a contratante teria atrasado pagamentos e solicitações dos produtos.
56.	O MPTCU não concorda, também, com a condenação do Sr. Celso Piaseski, ao menos não sob os fundamentos adotados na instrução. A contestação por ele oferecida em sua defesa, no sentido de que não era sua atribuição autorizar pagamentos foi bem desmentida pela unidade técnica mediante as disposições estatutárias da entidade. Ocorre, porém, que essas disposições não bastam para condená-lo, haja vista que o fato de o responsável ser detentor de atribuição para a prática do ato não prova que ele efetivamente o praticou. Defende que a instrução deveria apontar quais pagamentos o diretor administrativo efetivamente autorizou, indicando o documento correspondente que comprovasse a autoria. 
57.	Além disso, considera, ao contrário do diretor que se manifestou à Peça 222, que não se possa, em face dos elementos aduzidos na instrução, imputar "atitude omissiva" ao Sr. Celso Piaseski. A acusação careceria de especificação, havendo sido formulada em termos vagos ao alegar que ele "não demonstrou ter adotado nenhuma medida efetiva para garantir a correta liquidação das despesas inerentes ao contrato" e que não acompanhou a execução desses ajustes. Entende que, sob pena de inviabilizar a defesa do acusado, deve ser apontada concretamente qual medida que o responsável deixou de adotar e que dever ele descumpriu.
58.	Assim, ante o exposto, o Parquet manifesta-se no sentido de que o débito da empresa Convida deva ser restrito ao valor recebido para o fornecimento de suco em polpa e que devam ser acolhidas as alegações de defesa do Sr. Celso Piaseski.
59.	Feita essa contextualização, passo ao exame de mérito para acolher e incorporar às minhas razões de decidir os exames realizados e encaminhamentos propostos pelo corpo dirigente da Secretaria de Controle Externo de Tomada de Contas (SecexTCE) , as quais contaram com a parcial concordância do Ministério Público junto a este Tribunal, sem prejuízo dos breves comentários que faço a seguir.
60.	Inicialmente, registro que acompanho o entendimento do diretor técnico que teve a anuência do titular da unidade e do MPTCU, no sentido de acatar as alegações de defesa apresentadas pelos Srs. Fabrício Arouca de Nadai, Sérgio de Nadai e Fernando Arouca de Nadai, e pela Sra. Sandra Arouca de Nadai, sócio da empresa Convida Alimentação Ltda., de forma a excluí-los do rol de responsáveis da presente TCE, bem como acatar as razões de justificativa apresentadas pela Sra. Renita Nair Dametto, afastando sua responsabilidade pela omissão no dever de prestar contas.
61.	Adequadas, também, as propostas uniformes no sentido de rejeitar as alegações de defesa apresentadas pelos Srs. Solimar Charopen Gonçalves.
62.	Agora quanto à responsabilização do Sr. Celso Piaseski, Diretor-Administrativo da Fudergs, e da empresa Convida Alimentação Ltda., empresa contratada no âmbito do Convênio 200/2007 para fornecimento dos Kits lanche, peço vênias ao MPTCU para acompanhar o entendimento do corpo dirigente da unidade técnica.
63.	No que tange ao Sr. Celso Piaseski, observo que consta nos autos que exerceu a função de Diretor Administrativo no período de 2/2007 a 5/2010, tendo assinado como Diretor Presidente em algumas oportunidades. No seu depoimento, disse que, por ter sido a contratação do Idecace feita por licitação, cujo procedimento foi analisado e aprovado pela Contadoria e Auditoria-Geral do Estado do RS (CAGE) , e executado pela Central de Licitações (CELIC) , entendeu como correto. Alegou que, ao ser apresentada a primeira nota fiscal pelo Idecace, consultou a contadora para saber se a cobrança estava correta e esta atestou que estava em ordem. Assim, o pagamento podia ser liberado. Nos pagamentos seguintes, foi constatado que o valor estava a maior porque aí já havia a informação de que nem todos os núcleos tinham sido implantados, motivo pelo qual os demais pagamentos foram suspensos (foram três os pagamentos feitos) .
64.	Assegurou em sua defesa, que, em razão dessa situação, ocorreram reuniões com a CAGE, com a Procuradoria Geral do Estado (PGE) e com o TCE-RS, a fim de solucionar o problema. Com relação aos materiais esportivos, informou que o controle era realizado pelo CETE, onde ficavam depositados, e o controle de entrada e saída era feito por uma servidora (Peça 3, p. 180-6) .
65.	Na instrução à Peça 35, foi considerado que, como Diretor Administrativo, era atribuição do Sr. Celso Piaseski certificar-se acerca da regularidade das atividades e dos pagamentos efetuados no decorrer da execução do convênio antes de autorizar quaisquer atos, especialmente pagamentos, motivo pelo qual entende que este deveria ser citado a apresentar suas alegações de defesa em relação ao dano ao Erário causado pelos pagamentos feitos ao Idecace e à Convida, ante a parcial inexecução dos contratos, solidariamente com a Fundergs, representada pela Secretaria de Estado de Turismo, Esporte e Lazer do Estado do RS (SETEL) em razão de sua extinção.
66.	Na análise das suas alegações de defesa o diretor técnico assegurou que o Sr. Celso Piaseski não demonstrou ter adotado nenhuma medida efetiva para garantir a correta liquidação das despesas inerentes aos contratos celebrados com as empresas Idecace e Convida. Também não trouxe aos autos nenhuma medida que tenha adotado no sentido de garantir um acompanhamento eficaz da execução dos dois ajustes, o que teria inviabilizado o atingimento dos objetivos do Programa Segundo Tempo no Estado do Rio Grande do Sul. 
67.	Compulsando os autos, depreendo que os termos da citação foram claros quanto às impropriedades que estavam sendo imputadas ao responsável, as quais não foram afastadas pelos elementos trazidos em sua defesa. Portanto, não concordo com o MPTCU quanto ao argumento de que não foram apontadas concretamente quais medidas que o responsável deixou de adotar e quais ele descumpriu. É incontroverso, pelo que foi colocado no processo, o fato de que era sua atribuição autorizar pagamentos. Assim, acompanho a proposta no sentido de que as contas do Sr. Celso Piaseski sejam julgadas irregulares e que seja lhe imputado, solidariamente, o débito apurado nos autos.
68.	No que se refere à Convida Alimentação Ltda. observo dos documentos juntados aos autos que a empresa teria efetuado uma única entrega do reforço alimentar contratado, na suposta quantidade de 192.000 kits, quando deveria ter fornecido no total 2.112.000 unidades. Além disso, e principalmente, não forneceu o que havia sido contratado, em vez de suco de polpa de fruta forneceu suco em pó artificial de manga, sachê com 4 biscoitos recheados e rapadurinhas de leite vencidas, todos itens vedados ou de uso restrito por normativos do FNDE.
69.	Até concordo com o MPTCU quando afiram que não caberia cobrar da empresa, para fins de imputação de débito, que ela tivesse conhecimento, por atuar no ramo de alimentação, dos normativos que regiam a matéria e por ter se candidatado a fornecer reforço alimentar destinado a crianças, e, consequentemente, entregar produtos inadequados à alimentação infantil. No entanto, por obrigação contratual, tinha que fornecer o que estava previsto no ajuste, o que restou demonstrado não ter ocorrido. Não há nos autos qualquer comprovante de que a Convida Alimentação Ltda. tenha entregue os produtos na totalidade contratada (192.000 kits cobrados) . Ou seja, considerando que há inadequação qualitativa e quantitativa dos produtos entregues, que o direito da empresa como credora não foi aferido com base em títulos e documentos comprobatórios do respectivo crédito, entendo presentes os fundamentos para que seja condenada a devolver, solidariamente com os gestores públicos, o valor de R$ 182.400,00.
70.	Assim, não havendo nos autos elementos capazes de comprovar a boa e regular aplicação dos recursos repassados, e considerando que restou devidamente quantificado o dano ao Erário e delimitada a responsabilidade, entendo presentes todos os fundamentos para julgar irregulares as contas do Sr. Solimar Charopen Gonçalves, Diretor-Presidente da Fudergs no período de 11/2008 a 5/2010, do Sr. Celso Piaseski, Diretor-Administrativo da Fudergs no período de 2/2007 a 5/2010, e da empresa Convida Alimentação Ltda., com a condenação desses responsáveis em débito pelos valores apurados no processo.
71.	Quanto ao débito, registro, por necessário, que a decisão do Supremo Tribunal Federal (STF) no Recurso Extraordinário 636.886/AL, deverá ensejar a revisão da jurisprudência deste Tribunal. Todavia, há que se reconhecer que ainda não é possível a imediata aplicação da nova decisão da Suprema Corte com o mínimo de segurança. Com efeito, ainda existem lacunas acerca de questões essenciais, como o prazo prescricional, o início da contagem e as hipóteses de interrupção. Ademais, não está claro quais serão os processos efetivamente alcançados pela modificação do entendimento, visto que ainda estão pendentes de julgamento os Embargos de Declaração opostos para requerer, inclusive, a modulação temporal dos efeitos.
72.	Enquanto isso, tenho acompanhado a compreensão pela manutenção do entendimento consolidado pelo TCU e pelo próprio STF no sentido de considerar imprescritíveis as ações de ressarcimento ao Erário.
73.	No que tange à pretensão punitiva do TCU, conforme Acórdão 1441/2016-TCU-Plenário, que uniformizou a jurisprudência acerca dessa questão, subordina-se ao prazo geral de prescrição indicado no art. 205 do Código Civil, que é de 10 anos, contado da data de ocorrência da irregularidade sancionada, nos termos do art. 189 do Código Civil, sendo este prazo interrompido pelo ato que ordenar a citação, a audiência ou a oitiva do responsável.
74.	No caso em exame, a unidade técnica verificou que não ocorreu a prescrição, uma vez que os recursos repassados foram creditados na conta específica do convênio em 8/7/2008, sendo que a citação dos responsáveis foi ordenada em 30/10/2017. 
75.	Assim, considero adequada a aplicação da multa positivada no art. 57 da Lei Orgânica deste Tribunal aos responsáveis, Srs. Solimar Charopen Gonçalves e Celso Piaseski e empresa Convida Alimentação Ltda., cujos valores fixo em R$ 100.000,00, R$ 100.000,00 e R$ 35.000,00, respectivamente.
76.	Entendo adequado, também, autorizar antecipadamente, caso venha a ser solicitado, o pagamento das dívidas em até 36 (trinta e seis) parcelas mensais sucessivas, a primeira a vencer em 15 (quinze) dias após a notificação e as demais a cada 30 (trinta) dias, com a incidência dos devidos encargos legais sobre cada uma delas e com o alerta de que a falta de comprovação de recolhimento de qualquer parcela acarretará vencimento antecipado do saldo devedor.
77.	Por fim, considero apropriada a remessa de cópia dos autos à Procurador-Geral da República no Estado do Rio Grande do Sul, nos termos do § 3º do art. 16 da Lei 8.443/1992, c/c o § 7º do art. 209 do Regimento Interno do TCU, para adoção das medidas cabíveis, bem como à Superintendência da Polícia Federal no Rio Grande do Sul (IPL 0889/2015-4 SR/PF/RS) , informando-lhes que o inteiro teor da decisão pode ser consultado no endereço .
Ante o exposto, VOTO por que este Tribunal adote a minuta de Acórdão que ora submeto à apreciação deste colegiado.
TCU, Sala das Sessões, em 27 de julho de 2021.
AROLDO CEDRAZ 
Relator